# Modèles intégrant une structure de covariance spatiale (en cours de rédaction) {#sec-chap02}

## Modèles des moindres carrés généralisés (GLS) {#sec-021}

## Modèle d'autorégression conditionnelle (CAR) {#sec-022}

## Modèles linéaires généralisés à effets mixtes (GLMM) {#sec-023}

## Quiz de révision {#sec-024}

```{r}
#| label: quizChapitre02
#| echo: false 
#| eval: false 
#| message: false 
#| warning: false 
#| results: asis

source("code_complementaire/QuizzFunctions.R")
Chap02Quiz <- quizz("quiz/Chap02.yml", "Chap02")
render_quizz(Chap02Quiz)
```

## Exercices de révision {#sec-025}

::: bloc_exercice
::: bloc_exercice-header
::: bloc_exercice-icon
:::

**Exercice 1.** À compléter
:::

::: bloc_exercice-body
Complétez le code ci-dessous.

```{r}
#| echo: true 
#| message: false 
#| warning: false 
#| eval: false
```

Correction à la [section @sec-11021].
:::
:::

::: bloc_exercice
::: bloc_exercice-header
::: bloc_exercice-icon
:::

**Exercice 2.** À compléter
:::

::: bloc_exercice-body
Complétez le code ci-dessous.

```{r}
#| echo: true 
#| message: false 
#| warning: false 
#| eval: false
```

Correction à la [section @sec-11022].
:::
:::

::: bloc_exercice
::: bloc_exercice-header
::: bloc_exercice-icon
:::

**Exercice 3.** À compléter
:::

::: bloc_exercice-body
Complétez le code ci-dessous.

```{r}
#| echo: true 
#| message: false 
#| warning: false 
#| eval: false
```

Correction à la [section @sec-11023].
:::
:::
