# Régressions géographiquement pondérées classiques {#sec-chap04}

La régression géographiquement pondérée (*geographically weighted regression* - **GWR**, en anglais) a été formalisée au milieu des années 1990 par Chris Brunsdon, Steward Fotheringham et Martin Charlton [-@brunsdon1996geographically], puis largement décrite dans un ouvrage de référence [@fotheringham2003geographically]. Dans le cadre de ce chapitre, nous abordons uniquement la GWR classique qui s'applique à une variable dépendante continue (GWR gaussienne).

::: bloc_objectif
::: bloc_objectif-header
::: bloc_objectif-icon
:::

**Objectifs d'apprentissage visés dans ce chapitre**
:::

::: bloc_objectif-body

À la fin de ce chapitre, vous devriez être en mesure de : 

-   Comprendre pourquoi utiliser une GWR.
-   Assimiler les principes fondamentaux d'une GWR classique (distribution gaussienne).
-   Analyser les résultats produits par une GWR.
-   Mettre en pratique une GWR dans R.
:::
:::

::: bloc_package
::: bloc_package-header
::: bloc_package-icon
:::

**Liste des *packages* utilisés dans ce chapitre**
:::

::: bloc_package-body
-   Pour importer et manipuler des fichiers géographiques :
    -   `sf` pour importer et manipuler des données vectorielles.
    -   `dplyr` pour manipuler les données.
-   Pour construire des cartes et des graphiques :
    -   `tmap` pour les cartes.
    -   `ggplot2` pour construire des graphiques.
    -   `corrplot` et `GGally` pour créer des graphiques de matrices de corrélation.
-   Pour construire des modèles de régressions :
    -   `spgwr` pour construire des GWR gaussienne, logistique et Poisson.
    -   `spdep` pour calculer le *I* de Moran sur les résidus des modèles.
:::
:::

## Principe de base {#sec-041}

### Pourquoi recourir à une régression géographiquement pondérée? {#sec-0411}

Dans le [chapitre @sec-chap02], nous avons vu que les modèles d'économétrie spatiale visent à contrôler la **dépendance spatiale** d'un modèle de régression classique (MCO), afin d'améliorer l'estimation des coefficients de régression. L'objectif des modèles de régression géographiquement pondérée est différent : ils visent à analyser les variations spatiales de la relation entre la variable dépendante et les variables indépendantes. Autrement dit, les modèles GWR visent à explorer **l'instabilité spatiale du modèle MCO** afin d'analyser localement la relation entre la variable dépendante et les variables indépendantes. Pour une description détaillée en français de la GWR, consultez Apparicio *et al.* [-@apparicio2007modelisation].

### Formulation de la GWR {#sec-0412}

Contrairement à la régression linéaire classique et aux modèles spatiaux autorégressifs qui produisent une équation pour l'ensemble du tableau de données, la GWR produit une équation pour chaque unité spatiale *i* et ainsi, des valeurs locales de R^2^, $\beta_0$, $\beta_k$, *t* de Student, etc. La résolution de cette équation de régression locale est aussi basée sur la méthode des moindres carrés et sur une matrice de pondération W(i) dont les valeurs décroissent en fonction de la distance séparant les unités *i* et *j*. Autrement dit, plus *j* est proche de *i*, plus sa pondération est élevée et donc plus son « rôle » dans la détermination de l'équation de régression locale de *i* est important.

De la sorte, la GWR est une extension de la régression linéaire multiple classique où $(u_i, v_i)$ représente les coordonnées géographiques du centroïde de l'unité spatiale et où les paramètres $\beta_0$ et $\beta_k$ peuvent varier dans l'espace (@eq-GWR).

$$
y_i = \beta_0(u_i, v_i)+ \sum_{j=1}^k \beta_j(u_i, v_i)x_{ij}+ \epsilon_i
$$ {#eq-GWR}

avec :

-   $(u_i, v_i)$, les coordonnées géographiques de l'unité spatiale *i*.
-   $y_i$, la variable dépendante pour l'unité spatiale *i*.
-   $\beta_0(u_i, v_i)$, la constante pour l'unité spatiale *i* aux coordonnées géographiques $(u_i, v_i)$.
-   $\beta_j(u_i, v_i)$, le coefficient de régression pour la variable $x_j$ (avec *k* variables indépendantes) pour l'unité spatiale *i* aux coordonnées géographiques $(u_i, v_i)$.
-   $x_{ij}$, la valeur de la variable indépendante $x_j$ pour l'unité spatiale *i*.
-   $\epsilon_i$, le terme d'erreur pour l'unité spatiale *i*.

Fotheringham *et al.* [-@fotheringham2003geographically] proposent deux principales fonctions *kernel* pour définir la pondération W(i) dans le modèle GWR : une fonction gaussienne (@eq-kernelgaussien) et une fonction bicarrée (@eq-kernelbicarree) où $d_{ij}$ représente la distance euclidienne entre les points *i* et *j* et *b*, le rayon de zone d'influence autour du point *i* (*bandwidth*). Il existe une différence fondamentale entre les deux : la fonction gaussienne accorde un poids non nul à tous les points de l'espace d'étude aussi loin soient-ils, tandis que la fonction bicarrée ne tient pas compte des points distants à plus de *b* mètres de *i*, tel qu'illustré à la @fig-GWRKernels avec une valeur fixée à 5000 mètres en guise d'exemple.

$$
w_{ij} = exp[-.5(d_{ij}/b)^2]
$$ {#eq-kernelgaussien}

$$
w_{ij} = [1-(d_{ij}/b)^2]^2 \text{ si } d_{ij}< b \text{, sinon } w_{ij}=0 
$$ {#eq-kernelbicarree}


::: bloc_aller_loin
::: bloc_aller_loin-header
::: bloc_aller_loin-icon
:::
**Autres fonctions Kernel pour la GWR**
:::
::: bloc_aller_loin-body
Outre la fonction Kernel gaussienne et bicarrée, il est aussi possible d'utiliser des fonctions exponentielle (@eq-kernelexponentielle) et tricube (@eq-kerneltricube), implémentées dans les fonctions `bw.gw` et `gwr.basic` du *package* `GWmodel`.

$$
w_{ij} = exp[-d_{ij}/b)]
$$ {#eq-kernelexponentielle}

$$
w_{ij} = [1-(d_{ij}/b)^3]^3 \text{ si } d_{ij}< b \text{, sinon } w_{ij}=0 
$$ {#eq-kerneltricube}

:::
:::


```{r}
#| echo: false 
#| eval: true 
#| message: false 
#| warning: false
#| label: fig-GWRKernels
#| fig-align: center
#| fig-cap: "Fonctions kernel pour définir la matrice de pondération W(i)"
#| out-width: 75%

library(ggplot2)
b <- 5000
df1 <- data.frame(Distance= 1:15000, kernel = "Fonction gaussienne")
df2 <- data.frame(Distance= 1:15000, kernel = "Fonction exponentielle")
df3 <- data.frame(Distance= 1:15000, kernel = "Fonction bicarrée")
df4 <- data.frame(Distance= 1:15000, kernel = "Fonction tricube")

df1$Ponderation <- exp(-.5*(df1$Distance/b)^2)
df2$Ponderation <- exp(-1*df1$Distance/b)
df3$Ponderation  <- ifelse(df2>b, 0, 1-((df2$Distance/b)^2)^2)
df4$Ponderation  <- ifelse(df4>b, 0, 1-((df2$Distance/b)^3)^3)

df5 <- rbind(df1, df2, df3, df4)

ggplot(data = df5)+
  geom_path(aes(x = Distance, y = Ponderation, color = kernel), linewidth = 1)+
  labs(x = "Distance (en mètres)",
       y = "Pondération",
       color = "",
       title = '') +
   geom_vline(xintercept = b, linewidth = 1, col="gray50") +
   annotate(geom="text", x = b + 250, y=.75,
            label=paste0("b = ",as.character(b)), color="black", hjust = 0, size = 4)
```

Dans le modèle GWR, la valeur de *b* est soit fixée par la personne utilisatrice, soit optimisée avec la valeur de CV (*cross-validation*) ou celle de l'AIC. Notez qu'il est possible d'optimiser la taille de la zone d'influence à partir de la distance euclidienne ou du nombre de plus proches voisins.

## Mise en œuvre et analyse dans R {#sec-042}

Il existe deux principaux *packages* pour mettre en œuvre des modèles GWR, soit `spgwr` [@packagesGWR] et `GWmodel` [@GWModelPackage1; @GWModelPackage2]. Dans ce chapitre, nous utiliserons le *package* `spgwr` [@packagesGWR]. La construction d'un modèle GWR comprend les étapes suivantes :

1.  Sélection de la taille de la zone d'influence (*bandwidth*) optimale.

2.  Réalisation de la GWR avec la taille de la zone d'influence optimale.

3.  Comparaison des modèles MCO et GWR.

4.  Cartographie des résultats du modèle GWR (R^2^, coefficients, valeurs de *t*, etc.).

### Définition de la taille de la zone d'influence {#sec-0421}

La sélection de la taille de la zone d'influence optimale est réalisée avec la fonction `gwr.sel` pour laquelle :

-   le paramètre `gweight` permet de spécifier une fonction *kernel* gaussienne (`gwr.gauss`) ou bicarrée (`gwr.gauss`).

-   le paramètre `adapt` permet de spécifier si vous optimisez le nombre de plus proches voisins (`adapt=TRUE`) ou la distance (`adapt=FALSE`).

```{r}
#| echo: true 
#| message: false
#| warning: false
#| eval: true
## Chargement des packages et des données
library(sf)
library(tmap)
library(spgwr)
load("data/Lyon.Rdata")
## Ajout des coordonnées X et Y dans LyonIris 
xy <- st_coordinates(st_centroid(LyonIris))
LyonIris$X <- xy[,1]
LyonIris$Y <- xy[,2]
## Optimisation du nombre de voisins avec le CV
bwaCV.voisins  <- gwr.sel(NO2 ~  Pct0_14+Pct_65+Pct_Img+Pct_brevet+NivVieMed,
                          data = LyonIris,
                          method = "cv",          # Méthode cv ou AIC
                          gweight=gwr.bisquare,   # gwr.gauss ou gwr.bisquare
                          adapt=TRUE,
                          verbose = FALSE,
                          RMSE = TRUE,
                          longlat = FALSE,
                          coords=cbind(LyonIris$X,LyonIris$Y))
## Optimisation du nombre de voisins avec l'AIC
bwaAIC.voisins <- gwr.sel(NO2 ~  Pct0_14+Pct_65+Pct_Img+Pct_brevet+NivVieMed,
                          data = LyonIris,
                          method = "AIC",          # Méthode cv ou AIC
                          gweight=gwr.bisquare,    # gwr.gauss ou gwr.bisquare
                          adapt=TRUE,              # adaptatif
                          verbose = FALSE,
                          RMSE = TRUE,
                          longlat = FALSE,
                          coords=cbind(LyonIris$X,LyonIris$Y))
## Optimisation de la distance avec le CV
bwnaCV.dist <- gwr.sel(NO2 ~  Pct0_14+Pct_65+Pct_Img+Pct_brevet+NivVieMed,
                           data = LyonIris,
                           method = "cv",     # méthode cv ou AIC
                           gweight=gwr.Gauss, # gwr.gauss ou gwr.bisquare
                           adapt=FALSE,       # non adaptatif
                           verbose = FALSE,
                           RMSE = TRUE,
                           longlat = FALSE,
                           coords=cbind(LyonIris$X,LyonIris$Y))
## Optimisation de la distance avec l'AIC
bwnaAIC.dist <- gwr.sel(NO2 ~  Pct0_14+Pct_65+Pct_Img+Pct_brevet+NivVieMed,
                          data = LyonIris,
                          method = "AIC",      # méthode cv ou AIC
                          gweight=gwr.Gauss,   # gwr.gauss ou gwr.bisquare
                          adapt=FALSE,         # non adaptatif
                          RMSE = TRUE,
                          verbose = FALSE,
                          longlat = FALSE,
                          coords=cbind(LyonIris$X,LyonIris$Y))
## Affichage des résultats d'optimisation 
cat("Sélection de la taille de la zone optimale (bandwidth)",
    "\n avec le nombre de plus proches voisins :",
    "\n  CV =", round(bwaCV.voisins,4), "nombre de voisins =", 
    round(bwaCV.voisins*nrow(LyonIris)),
    "\n  AIC =", round(bwaAIC.voisins,4), "nombre de voisins =", 
    round(bwaAIC.voisins*nrow(LyonIris)),
    "\nSélection de la taille de la zone optimale (bandwidth) avec la distance :",
    "\n  CV =", round(bwnaCV.dist, 0),  "mètres",
    "\n  AIC =", round(bwnaAIC.dist, 0), "mètres")
```

Les résultats ci-dessus montrent que le nombre de plus proches voisins pourrait être de 92 selon l'approche *cross-validation* et de 54 selon la méthode basée sur l'AIC. Si la valeur de *b* est basée sur la distance, elle serait alors optimale à 1315 et 1662 mètres selon les deux méthodes.

### Réalisation de la GWR {#sec-0422}

Avec la fonction `gwr`, nous estimons un modèle GWR avec un *kernel* bicarré et un nombre optimisé de plus voisins selon la méthode CV, soit 92.

```{r}
#| echo: true 
#| message: false 
#| eval: true

# Modèle global : régression linéaire multiple
Modele.Global <- lm(NO2 ~ Pct0_14 + Pct_65 + Pct_Img + Pct_brevet + NivVieMed, data = LyonIris)
# Modèle GWR
Modele.GWR <- gwr(NO2 ~ Pct0_14+Pct_65+Pct_Img+Pct_brevet+NivVieMed,
              data = LyonIris,
              adapt=bwaCV.voisins,
              gweight=gwr.bisquare,
              hatmatrix=TRUE,
              se.fit=TRUE,
              coords=cbind(LyonIris$X,LyonIris$Y),
              longlat=FALSE)
```

Le code ci-dessous permet de renvoyer les statistiques univariées des coefficients des 506 régressions locales, réalisées pour chacune des 506 entités spatiales (IRIS), et les statistiques d'ajustement du modèle du modèle GWR (AIC, R^2^ quasi-global, etc.).

```{r}
#| echo: true 
#| message: false 
#| eval: true
Modele.GWR
```


### Comparaison des modèles MCO et GWR {#sec-0423}

Le R^2^ du modèle GWR est bien supérieur à celui du modèle classique MCO (0,783 contre 0,283). 

```{r}
#| echo: true 
#| message: false
#| warning: false
#| eval: true
R2.global <- summary(Modele.Global)$r.squared
rss <- sum((Modele.GWR$lm$y - Modele.GWR$SDF$pred)^2) 
tss <- sum((Modele.GWR$lm$y - mean(Modele.GWR$SDF$pred))^2) 
R2.GWRquasiglobal <- 1 - (rss / tss)
cat("R2 global (LM) = ", round(R2.global, 3),
    "\nR2 quasi-global (GWR) : ", round(R2.GWRquasiglobal, 3))
```

Fotheringham *et al.* [-@fotheringham2003geographically] proposent plusieurs tests pour comparer les modèles GWR et classique qui sont implémentés dans le *package* `spgwr` : fonctions `anova(Modele.GWR)`, `anova(Modele.GWR, approx=TRUE)`, `BFC99.gwr.test(Modele.GWR)`, `BFC02.gwr.test(Modele.GWR)`, `LMZ.F1GWR.test(Modele.GWR)`, `LMZ.F2GWR.test(Modele.GWR)`. Si les valeurs de *p* de ces tests sont inférieures à 0,05, alors le modèle GWR améliore de façon significative la capacité prédictive du modèle de régression globale, ce que confirment les résultats ci-dessous.

```{r}
#| echo: true 
#| message: false 
#| eval: true
anova(Modele.GWR)
anova(Modele.GWR, approx = TRUE)
LMZ.F1GWR.test(Modele.GWR)
LMZ.F2GWR.test(Modele.GWR)
```

Un autre test (`LMZ.F3GWR.test`) permet de répondre à la question suivante : est-ce que les coefficients de régression du modèle GWR varient spatialement de façon significative? Les résultats ci-dessous démontrent que c'est le cas pour toutes les variables indépendantes et la constante (*p* \< 0,001).

```{r}
#| echo: true 
#| eval: true
#| message: false 
LMZ.F3GWR.test(Modele.GWR)
```


Pour comparer **la dépendance spatiale** des deux modèles (MCO versus GWR), nous calculons le *I* de Moran sur leurs résidus avec une matrice de contiguïté standardisée selon le partage d'un segment (*Rook*). Avec une valeur du *I* de Moran de 0,587 (*p* < 0,001), les résidus du modèle global (MCO) sont fortement autocorrélés spatialement, traduisant ainsi un problème de dépendance spatiale du modèle. Bien qu'elle soit toujours significative, l'autocorrélation spatiale des résidus du modèle GWR est bien plus faible (0,275, *p* < 0,001). La cartographie des résidus des deux modèles à la @fig-ResidusMCOGWR corrobore ces résultats.


```{r}
#| echo: true 
#| eval: true
#| warning: false
#| message: false 
library(spdep)
## Résidus des modèles global (MCO) et GWR
LyonIris$MCO.Residus <- Modele.Global$residuals
LyonIris$GWR.Residus <- Modele.GWR$SDF$pred - Modele.GWR$lm$y
## Matrice de contiguïté selon le partage d'un nœud
Rook <- poly2nb(LyonIris, queen=TRUE)
W.Rook <- nb2listw(Rook, zero.policy=TRUE, style = "W")
# I de Moran sur les résidus du modèle global (MCO)
moran.test(LyonIris$MCO.Residus, W.Rook, randomisation = FALSE)
# I de Moran sur les résidus du modèle GWR (MCO)
moran.test(LyonIris$GWR.Residus, W.Rook, randomisation = FALSE)
```


```{r}
#| echo: true 
#| eval: true 
#| message: false 
#| warning: false
#| label: fig-ResidusMCOGWR
#| fig-align: center
#| fig-cap: "Cartographie des résidus des modèles MCO et GWR"
#| out-width: 85% 

## Cartographie des résidus du modèle MCO
tmap_mode("plot")
Carte1 <- tm_shape(LyonIris)+
            tm_borders(col="gray25", lwd=.5)+
            tm_fill(col="MCO.Residus", n = 6, style = "pretty", 
                  legend.format = list(text.separator = "à",
                                       decimal.mark = ","),
                  midpoint = 0,
                  palette = "-RdBu", 
                  title = "MCO") +
            tm_layout(frame=FALSE)
## Cartographie des résidus du modèle GWR
Carte2 <- tm_shape(LyonIris)+
            tm_borders(col="gray25", lwd=.5)+
            tm_fill(col="GWR.Residus", n = 6, style = "pretty", 
                  legend.format = list(text.separator = "à",
                                       decimal.mark = ","),
                  midpoint = 0,
                  palette = "-RdBu", 
                  title = "GWR") +
            tm_layout(frame=FALSE) + 
            tm_scale_bar(breaks = c(0,5))
tmap_arrange(Carte1, Carte2, nrow = 1)
```

### Cartographie des résultats du modèle GWR {#sec-0424}

Dans un premier temps, nous ajoutons les valeurs locales des R^2^, des coefficients de régression et des valeurs de *t* dans la couche `sf`. Notez que les résultats locaux de la GWR sont stockés dans l'objet `Modele.GWR$SDF`.

```{r}
#| echo: true 
#| message: false 
#| eval: true
## Récupération du R carré local
LyonIris$GWR.R2 <- Modele.GWR$SDF$localR2
## Récupération des coefficients de régression et calcul des valeurs de t locales
names(Modele.GWR$SDF)
VarsIndep <- c("Pct0_14", "Pct_65", "Pct_Img", "Pct_brevet", "NivVieMed")
for(e in VarsIndep){
  # Nom des nouvelles variables
  var.coef <- paste0("GWR.", "B_", e)
  var.t    <- paste0("GWR.", "T_", e)
  # Récupération des coefficients pour les variables indépendantes
  LyonIris[[var.coef]] <- Modele.GWR$SDF[[e]]
  # Calcul des valeurs de t pour les variables indépendantes
  LyonIris[[var.t]]    <- Modele.GWR$SDF[[e]] / Modele.GWR$SDF[[paste0(e, "_se")]]
}
```


#### Cartographie et analyse des R^2^ locaux {#sec-04241}

Les deux lignes de code ci-dessous permettent d'obtenir un résumé sommaire des statistiques descriptives (minimum, quartiles 1 à 3, moyenne et maximum) des valeurs locales de R^2^, mais aussi de constater qu'elles varient de 0,19 à 0,74 pour 95 % des 506 observations (IRIS). 

```{r}
#| echo: true 
#| eval: true 
summary(LyonIris$GWR.R2)
round(quantile(LyonIris$GWR.R2, probs = c(0.025, 0.975)), 4)
```

Le code ci-dessous permet ensuite de cartographier les R^2^ locaux de la GWR (@fig-GWRR2).

```{r}
#| echo: true 
#| eval: true 
#| message: false 
#| warning: false
#| label: fig-GWRR2
#| fig-align: center
#| fig-cap: "Cartographie des R carrés locaux de la GWR"
#| out-width: 85%

library(tmap)
# Paramètres pour la légende 
legende.parametres <- list(text.separator = "à",
                           decimal.mark = ",")

tm_shape(LyonIris)+
  tm_borders(col="gray25", lwd=.5)+
  tm_fill(col="GWR.R2", 
		  palette="YlOrBr", 
		  n=5, style="quantile",
		  legend.format = legende.parametres,
		  title = "R2 locaux")+
  tm_layout(frame=FALSE)+
  tm_scale_bar(breaks=c(0,5))
```



#### Cartographie des coefficients de régression locaux {#sec-04242}

Le code ci-dessous permet ensuite de cartographier les coefficients locaux de la GWR (@fig-GWRCoeffReg).

```{r}
#| echo: true 
#| eval: true 
#| message: false 
#| warning: false
#| label: fig-GWRCoeffReg 
#| fig-align: center
#| fig-cap: Cartographie des coefficients de régression de la GWR
#| out-width: 100%
# Paramètres pour la légende 
legende.parametres <- list(text.separator = "à",
                           decimal.mark = ",",
                           big.mark = " ")

Carte1 <- tm_shape(LyonIris)+ tm_borders(col="gray25", lwd=.5)+
          tm_fill(col="GWR.B_Pct0_14", palette="YlOrBr", n=4, style="pretty",
		              legend.format = legende.parametres,
                  title = "Moins de 15 ans (%)")+
          tm_layout(frame=FALSE, legend.outside = TRUE)

Carte2 <- tm_shape(LyonIris)+ tm_borders(col="gray25", lwd=.5)+
          tm_fill(col="GWR.B_Pct_65", palette="YlOrBr", n=4, style="pretty", 
		              legend.format = legende.parametres,
                  title = "65 ans et plus (%)")+
          tm_layout(frame=FALSE, legend.outside = TRUE)

Carte3 <- tm_shape(LyonIris)+ tm_borders(col="gray25", lwd=.5)+
          tm_fill(col="GWR.B_Pct_Img", palette="YlOrBr", n=4, style="pretty", 
		              legend.format = legende.parametres,
                  title = "Immigrants (%)")+
          tm_layout(frame=FALSE, legend.outside = TRUE)

Carte4 <- tm_shape(LyonIris)+ tm_borders(col="gray25", lwd=.5)+
          tm_fill(col="GWR.B_Pct_brevet", palette="YlOrBr", n=4, style="pretty", 
		              legend.format = legende.parametres,
                  title = "Faible scolarité (%)")+
          tm_layout(frame=FALSE, legend.outside = TRUE)

Carte5 <- tm_shape(LyonIris)+ tm_borders(col="gray25", lwd=.5,)+
          tm_fill(col="GWR.B_NivVieMed", palette="YlOrBr", n=4, style="pretty",
		              legend.format = legende.parametres,
                  title = "Niveau de vie (€1000)")+
          tm_layout(frame=FALSE, legend.outside = TRUE)+
          tm_scale_bar(breaks=c(0,5))

tmap_arrange(Carte1, Carte2, Carte3, Carte4, Carte5, ncol = 2, nrow=3)
```

#### Cartographie des valeurs de *t* locales {#sec-04243}

Pour cartographier les valeurs de *t*, nous utilisons les seuils de ± 1,96, 2,58 et 3,29, indiquant des seuils de signification à 5 %, 1 % et 0,1 % (@fig-GWRValT).

```{r}
#| echo: true 
#| eval: true 
#| message: false 
#| warning: false
#| label: fig-GWRValT
#| fig-align: center
#| fig-cap: "Cartographie des valeurs de *t* de la GWR"
#| out-width: 100%

# Paramètres pour la légende 
legende.parametres <- list(text.separator = "à",
                           text.less.than = "Moins de",
                           text.or.more =  "et plus",
                           decimal.mark = ",",
                           big.mark = " ")

classes.intervalles = c(-Inf, -3.29, -2.58, -1.96, 1.96, 2.58, 3.29, Inf)
Carte1 <- tm_shape(LyonIris)+ tm_borders(col="gray25", lwd=.5)+
          tm_fill(col="GWR.T_Pct0_14", palette="-RdBu", 
                  midpoint = NA,
                  breaks = classes.intervalles,
                  legend.format = legende.parametres,
                  title = "Moins de 15 ans (%)")+
          tm_layout(frame=FALSE, legend.outside = TRUE)

Carte2 <- tm_shape(LyonIris)+ tm_borders(col="gray25", lwd=.5)+
          tm_fill(col="GWR.T_Pct_65", palette="-RdBu",
                  midpoint = NA,
                  breaks = classes.intervalles,
                  legend.format = legende.parametres,
                  title = "65 ans et plus (%)")+
          tm_layout(frame=FALSE, legend.outside = TRUE)

Carte3 <- tm_shape(LyonIris)+ tm_borders(col="gray25", lwd=.5)+
          tm_fill(col="GWR.T_Pct_Img", palette="-RdBu", 
                  midpoint = NA,
                  breaks = classes.intervalles,
                  legend.format = legende.parametres,
                  title = "Immigrants (%)")+
          tm_layout(frame=FALSE, legend.outside = TRUE)

Carte4 <- tm_shape(LyonIris)+ tm_borders(col="gray25", lwd=.5)+
          tm_fill(col="GWR.B_Pct_brevet", palette="-RdBu", 
                  midpoint = NA,
                  breaks = classes.intervalles,
                  legend.format = legende.parametres,
                  title = "Faible scolarité (%)")+
          tm_layout(frame=FALSE, legend.outside = TRUE)

Carte5 <- tm_shape(LyonIris)+ tm_borders(col="gray25", lwd=.5)+
          tm_fill(col="GWR.T_NivVieMed", palette="-RdBu", 
                 midpoint = NA,
                 breaks = classes.intervalles,
                 legend.format = legende.parametres,
                 title = "Niveau de vie (€1000)")+
          tm_layout(frame=FALSE, legend.outside = TRUE)+
          tm_scale_bar(breaks=c(0,5))

tmap_arrange(Carte1, Carte2, Carte3, Carte4, Carte5, ncol = 2, nrow=3)
```

#### Cartographie du nombre de variables significatives {#sec-04244}

Nous pouvons aussi cartographier le nombre de variables localement significatives aux seuils de 5 % et 1 %.

```{r}
#| echo: true 
#| eval: true 
#| message: false 
#| warning: false
#| label: fig-GWRNNsign
#| fig-align: center
#| fig-cap: "Nombre de variables significatives aux seuils de 5% et 1%"
#| out-width: 85%

## Identifier la variable plus significative avec les valeurs de t
VarsT <- paste0("GWR.T_", c("Pct0_14", "Pct_65", "Pct_Img", "Pct_brevet", "NivVieMed"))
Lyon.df  <- st_drop_geometry(LyonIris)
Lyon.df <- abs(Lyon.df[,VarsT])
PlusSign <- VarsT[apply(Lyon.df[VarsT],1,which.max)]
PlusSign <- substr(PlusSign, 7, nchar(PlusSign))
MaxAbsTvalue <- apply(Lyon.df[VarsT], 1, max)
PlusSign <- ifelse(MaxAbsTvalue<1.96, "Aucune", PlusSign)
## Nombre de variables significatives au seuil de 5%, soit abs(t)= 1,96)
LyonIris$NbSignif_1.96 <- as.factor(rowSums(Lyon.df > 1.96))
LyonIris$NbSignif_2.58 <- as.factor(rowSums(Lyon.df > 2.58))
LyonIris$PlusSign      <- as.factor(PlusSign)
## Cartographie
Carte1 <- tm_shape(LyonIris)+ tm_borders(col="gray25", lwd=.5)+
          tm_fill(col="NbSignif_1.96", palette="Reds",
                 title = "Sign. au seuil de 5%")+
          tm_layout(frame=FALSE)+ tm_scale_bar(breaks=c(0,5))
Carte2 <- tm_shape(LyonIris)+ tm_borders(col="gray25", lwd=.5)+
          tm_fill(col="NbSignif_2.58", palette="Reds", 
                 title = "Sign. au seuil de 1%")+
          tm_layout(frame=FALSE)
tmap_arrange(Carte1, Carte2, ncol=2, nrow=1)
```

#### Cartographie de la variable la plus significative avec la valeur de *t* {#sec-04245}

Finalement, le code ci-dessous permet de repérer la variable la plus significative au seuil de 5 %, c'est-à-dire avec la plus forte valeur absolue pour la valeur de *t*.

```{r}
#| echo: true 
#| eval: true 
#| message: false 
#| warning: false
#| label: fig-GWRPlussign
#| fig-align: center
#| fig-cap: "Variable indépendante la plus significative au seuil de 5 %"
#| out-width: 85%
tm_shape(LyonIris)+ tm_borders(col="gray25", lwd=.5)+
          tm_fill(col="PlusSign", palette="Set1", 
                 title = "Variable la plus significative")+
          tm_layout(frame=FALSE)+ tm_scale_bar(breaks=c(0,5))
```



## GWR classiques pour d'autres distributions {#sec-043}

::: bloc_aller_loin
::: bloc_aller_loin-header
::: bloc_aller_loin-icon
:::

**Modèles GWR avec d'autres distributions**
:::

::: bloc_aller_loin-body
Dans ce chapitre, nous avons décrit la GWR classique avec une distribution gaussienne qui est une extension de la régression linéaire multiple. Pour construire ce type de GWR classique, nous avons utilisé les fonctions `gwr.sel` et `gwr` du *package* `spgwr`. De la même manière, il est possible des construire des modèles GWR qui sont des extensions des modèles linéaires généralisés (GLM), notamment pour des variables dépendantes qualitatives (modèle logistique binomial), de comptage (Poisson, quasi-poisson), continues (gaussien, inverse gaussienne, Gamma). Pour ce faire, il faut utiliser les fonctions `bw.ggwr` et `ggwr` du *package* `spgwr` et spécifier le type de distribution avec l’argument `family` dont la valeur par défaut est `gaussian()`. Cet argument permet de spécifier la famille de distribution et la fonction de lien en utilisant les familles de distribution disponibles dans la fonction de `glm` (*Generalized Linear Models* pour régressions linéaires généralisées) :

-   `binomial(link = "logit")`
-   `gaussian(link = "identity")`
-   `Gamma(link = "inverse")`
-   `inverse.gaussian(link = "1/mu^2")`
-   `poisson(link = "log")`
-   `quasi(link = "identity", variance = "constant")`
-   `quasibinomial(link = "logit")`
-   `quasipoisson(link = "log")`

:::
:::


## Limites et critiques des GWR {#sec-044}

Bien que la GWR classique représente un outil d’exploration de données spatiales particulièrement intéressant pour évaluer l’importance de l'instabilité spatiale d’un modèle de régression [@apparicio2007modelisation], elle comprend  plusieurs limites :

-   **Le type de distance**. Dans le cadre de ce chapitre, nous avons calculé la GWR avec la distance euclidienne qui n'est pas adapté à tous les phénomènes à l'étude. Par exemple, @lu2011geographically préconisent utilisent des distances calculées sur un réseau de rues pour modéliser le prix de vente des maisons à Londres avec un modèle GWR. Pour ce faire, il est possible d'utiliser les fonctions `bw.gwr` `gwr.basic` du *package* `GWmodel` dont l'argument `dmat` permet de spécifier une matrice de distance prédéfinie.

-   **Le choix du noyau (kernel) et la taille de la zone d'influence** peuvent impacter grandement les résultats. En effet, la zone d'influence (défini avec une distance ou un nombre donné de plus proches voisins) peut entraîner localement un nombre insuffisant d'observations, compromettant ainsi la robustesse des équations de régression locales.

-   **Prédicteurs locaux et globaux**. Nous avons vu que la fonction `LMZ.F3GWR.test` permet de déterminer si les coefficients de régression présentent des variations significatives dans l’espace. Or, certains variables indépendantes peuvent être introduites globalement et non localement, comme nous le verrons dans le prochaine chapitre ([section @sec-051]).

La GWR fait face aussi à d'importantes critiques :

-   **Validité des modèles locaux**. Pour une régression linéaire multiple, il est primordial de réaliser un diagnostic pour s'assurer du nombre suffisant d'observations, de l'absence de multicolinéarité excessive et de la normalité et l'homoscédasticité des résidus (lire par exemple la [section suivante](https://serieboldr.github.io/MethodesQuantitatives/07-regressionlineaire.html#sec-076) [@RBoldAirMethodesQuanti]). Or, ce diagnostic devrait être réalisé pour tous les modèles locaux obtenus pour les *n* observations du jeu de données. Par exemple, si le modèle global ne pose pas de problème de multicolinéarité excessive, rien ne garantit qu'elle ne soit pas présente dans plusieurs modèles locaux [@wheeler2005multicollinearity].

- **Corrélation entre les coefficients locaux**. Dans un article intitulé *Multicollinearity and correlation among local regression coefficients in geographically weighted regression*, @wheeler2005multicollinearity signalent les coefficients de régression locaux peuvent être fortement corrélées entre eux, en raison d'un problème de multicolinéarité excessive des modèles locaux. En guise d'exemple, la @fig-CorrelationCoefs montre bien que certaines paires de coefficients locaux sont corrélées fortement.

```{r}
#| echo: true 
#| eval: true 
#| message: false 
#| warning: false
#| label: fig-CorrelationCoefs
#| fig-align: center
#| fig-cap: "Corrélation de Pearson entre les coefficients de régression locaux de la GWR"
#| out-width: 85%
library("GGally")
df <- data.frame(Modele.GWR$SDF)
df <- df[, 2:7]
names(df) <- c("Constante" , "Pct0_14", "Pct_65", "Pct_Img", "Pct_brevet", "NivVieMed")

# Graphique avec le package GGally
ggpairs(df, progress = FALSE)
# Il est aussi possible de réaliser un graphique avec le package corrplot
library("corrplot")
# p <- cor(df, method="pearson")
# couleurs <- colorRampPalette(c("#053061", "#2166AC" , "#4393C3", "#92C5DE",
#                                "#D1E5F0", "#FFFFFF", "#FDDBC7", "#F4A582",
#                                "#D6604D", "#B2182B", "#67001F"))
# corrplot.mixed(p, lower="number", lower.col = "black",
#                       upper = "ellipse", upper.col=couleurs(100))
```

## Quiz de révision {#sec-045}

```{r}
#| label: quizChapitre04
#| echo: false 
#| eval: false 
#| message: false 
#| warning: false 
#| results: asis
source("code_complementaire/QuizzFunctions.R")
Chap04Quiz <- quizz("quiz/Chap04.yml", "Chap04")
render_quizz(Chap04Quiz)
```

## Exercices de révision {#sec-046}

::: bloc_exercice
::: bloc_exercice-header
::: bloc_exercice-icon
:::
**Exercice 1.** Réalisation d'un GWR classique
:::
::: bloc_exercice-body
```{r}
#| echo: true 
#| message: false 
#| warning: false 
#| eval: false
library(sf)
library(spgwr)
load("data/Lyon.Rdata")
# Ajout des coordonnées x et y
xy <- à compléter
LyonIris$X <- à compléter
LyonIris$Y <- à compléter
# Optimisation du nombre de voisins avec le CV
formule <- "PM25 ~ Pct0_14+Pct_65+Pct_Img+Pct_brevet+NivVieMed"
bwaCV.voisins  <- gwr.sel(à compléter)
# Réalisation de la GWR
Modele.GWR <- gwr(à compléter)
# Affichage des résultats
Modele.GWR
```
Correction à la [section @sec-08041].
:::
:::


::: bloc_exercice
::: bloc_exercice-header
::: bloc_exercice-icon
:::
**Exercice 2.** Comparaison des modèles MCO et GWR
:::
::: bloc_exercice-body
```{r}
#| echo: true 
#| message: false 
#| warning: false 
#| eval: false
library(sf)
library(spgwr)
# Modèle MCO
Modele.Global <- à compléter
# Comparaison des R2
R2.global <- à compléter
rss <- à compléter
tss <- à compléter
R2.GWRquasiglobal <- à compléter
cat("R2 global (LM) = ", round(R2.global, 3),
    "\nR2 quasi-global (GWR) : ", round(R2.GWRquasiglobal, 3))
# Comparaison des R2
à compléter
# Les coefficients du modèle GWR varient-ils significativement dans l'espace?
à compléter
```
Correction à la [section @sec-08042].
:::
:::

::: bloc_exercice
::: bloc_exercice-header
::: bloc_exercice-icon
:::
**Exercice 3.** Cartographie des R^2^ et des valeurs de *t*
:::
::: bloc_exercice-body
```{r}
#| echo: true 
#| message: false 
#| warning: false 
#| eval: false
library(tmap)
# Récupération du R carré locaux et valeurs de t locales
à compléter
## Cartographie des R2 locaux
à compléter

# Cartographie des valeurs de t locales
## Paramètres pour la légende 
legende.parametres <- list(text.separator = "à",
                           text.less.than = "Moins de",
                           text.or.more =  "et plus",
                           decimal.mark = ",",
                           big.mark = " ")
## Cartographie
à compléter
```
Correction à la [section @sec-08043].
:::
:::