# Modèles probit spatiaux pour une variable dépendante dichtonomique (en cours de rédaction) {#sec-chap04}

Dans ce chapitre, nous décrirons les modèles probit spatiaux, très utiles lorsque la variable dépendante est une variable qualitative binaire.

::: bloc_objectif
::: bloc_objectif-header
::: bloc_objectif-icon
:::

**Objectifs d'apprentissage visés dans ce chapitre**
:::

::: bloc_objectif-body
À la fin de ce chapitre, vous devriez être en mesure de :

-   comprendre les raisons motivant le choix d'un modèle d'économétrie spatiale avec une variable dépendante qualitative binaire;
-   mettre en pratique et interprétrer les résultats de ces deux types modèles spatiaux dans R.
:::
:::

::: bloc_package
::: bloc_package-header
::: bloc_package-icon
:::

**Liste des *packages* utilisés dans ce chapitre**
:::

::: bloc_package-body
-   Pour importer et manipuler des fichiers géographiques :
    -   `sf` pour importer et manipuler des données vectorielles.
-   Pour construire des cartes et des graphiques :
    -   `tmap` est certainement le meilleur *package* pour la cartographie.
    -   `ggplot2` et `ggpubr` pour construire des graphiques.
-   Pour construire des modèles spatiaux :
    -   `spdep` pour construire des matrices de pondération spatiales et calculer le *I* de Moran.
    -   `Matrix` pour construire des matrices de pondération spatiales peu denses.
    -   `ProbitSpatial` pour construire des modèles économétriques spatiaux avec variable dépendante binaire.
:::
:::

## Bref retour sur le modèle probit {#sec-041}

## Les différents modèles probit spatiaux {#sec-042}

## Quiz de révision {#sec-043}

```{r}
#| label: quizChapitre04
#| echo: false 
#| eval: false 
#| message: false 
#| warning: false 
#| results: asis

source("code_complementaire/QuizzFunctions.R")
Chap04Quiz <- quizz("quiz/Chap04.yml", "Chap04")
render_quizz(Chap04Quiz)
```

## Exercices de révision {#sec-044}

::: bloc_exercice
::: bloc_exercice-header
::: bloc_exercice-icon
:::

**Exercice 1.** À compléter
:::

::: bloc_exercice-body
Complétez le code ci-dessous.

```{r}
#| echo: true 
#| message: false 
#| warning: false 
#| eval: false
```

Correction à la [section @sec-11041].
:::
:::

::: bloc_exercice
::: bloc_exercice-header
::: bloc_exercice-icon
:::

**Exercice 2.** À compléter
:::

::: bloc_exercice-body
Complétez le code ci-dessous.

```{r}
#| echo: true 
#| message: false 
#| warning: false 
#| eval: false
```

Correction à la [section @sec-11042].
:::
:::

::: bloc_exercice
::: bloc_exercice-header
::: bloc_exercice-icon
:::

**Exercice 3.** À compléter
:::

::: bloc_exercice-body
Complétez le code ci-dessous.

```{r}
#| echo: true 
#| message: false 
#| warning: false 
#| eval: false
```

Correction à la [section @sec-11043].
:::
:::
