# Filtrage spatial {#sec-chap07}

Un autre technique utilisée pour ajouter l'espace dans un modèle a été proposée par Daniel Griffith [-@griffith2019spatial] et est connue sous le nom du filtrage spatial (*spatial filtering*).

Cette technique est très flexible car elle peut s'appliquer à n'importe quel type de GLM, GLMM et GAM. L'approche est relativement simple, car elle consiste à ajouter dans le modèle un ensemble de variables supplémentaires dont le rôle est de capturer des tendances spatiales qui autrement se retrouveraient dans les résidus. Les variables supplémentaires en question sont appelée des vecteurs propres spatiaux (*spatial eigen vectors*, SEV) et sont obtenus à partir de la matrice de pondération spatiale décrivant l'espace de nos données. Plus exactement, les SEV sont obtenus en décomposant la matrice spatiale de la même manière que nous décomposons la variance d'un jeu de données lorsque nous réalisons une analyse en composantes principales (ACP). Pour un rappel sur l'ACP, vous pouvez vous référez au [chapitre sur les analyses factorielles](https://serieboldr.github.io/MethodesQuantitatives/12-AnalysesFactorielles.html#sec-122) [@RBoldAir]. Ces vecteurs propres sont aussi appelés *Moran eigen vectors*.


::: bloc_objectif
::: bloc_objectif-header
::: bloc_objectif-icon
:::

**Objectifs d'apprentissage visés dans ce chapitre**
:::

::: bloc_objectif-body

À la fin de ce chapitre, vous devriez être en mesure de : 

-  Préparer des vecteurs propres de Moran à partir d'une matrice de pondération spatiale.
-  Utiliser ces vecteurs propres pour appliquer la méthode du filtrage spatial.
-  Analyser les résultats produits par un modèle de type SEVM (*Spatial Eigen Vector Model*).
:::
:::

## Les vecteurs propres de Moran {#sec-SEV_vectors}

À partir d'une matrice spatiale *W* de taille *n x n*, il est possible de calculer *n-1* vecteurs propres de Moran qui représentent chacun un agencement spatial possible. Ces vecteurs propres sont obtenus en décomposant la variance de la matrice spatiale de façon analogue à une analyse en composante principale (ACP). Pour un rappel sur la méthode de l'ACP, vous pouvez vous référer au chapitre dédié livre [*Méthodes quantitatives en sciences sociales : un grand bol d’R*](https://serieboldr.github.io/MethodesQuantitatives/12-AnalysesFactorielles.html#sec-122) [@RBoldAirMethodesQuanti]. Dans une ACP, l'objectif est de résumer la variance d'un jeu de données ayant *k* colonnes avec un ensemble de *l* vecteurs propres avec $k > l$. Les vecteurs propres sont des nouvelles variables obtenues avec une combinaison linéaire des colonnes originales *k*. Le premier vecteur propres correspond à la tendance principale du jeu de données, formées par les plus importantes corrélations les variables originale. Ces vecteurs propres sont orthogonaux, ce qui signifie qu'ils ne sont pas corrélés entre eux. Allpliquer cette méthode à une matrice spatiale revient à essayer d'extraire des variables capables de résumer l'organisation spatiale présente dans la matrice de pondération spatiale *W*. Le premier vecteur propre issu de *W* représente l'agencement spatial avec la plus haute autocorrélation spatiale positive possible. À l'inverse, le dernier vecteur propre représente l'agencement spatial avec la plus forte autocorrélation spatiale négative possible. Comme pour l'ACP, ces vecteurs propres spatiaux sont non corrélés entre eux. Ils sont aussi appelée les vecteurs propres de Moran du fait du lien entre leur formulation et celle de l'indicateur du I de Moran.

Prenons un exemple concret avec les données de secteurs de recensement de Montréal ci-dessous.


```{r}
#| label: fig-sevm1
#| echo: false
#| message: false
#| warning: false
#| fig-cap: Autocorrélation des vecteurs propres issus d'une matrice spatiale (Queen) sur les secteurs de recensement de la RMR de Montréal

load('data/chap07/models_sevm.rda')

library(spatialreg, quietly = TRUE)
library(adespatial, quietly = TRUE)
library(spdep, quietly = TRUE)
library(ggplot2, quietly = TRUE)
library(ggpubr, quietly = TRUE)
library(sf, quietly = TRUE)
library(tmap, quietly = TRUE)

# chargement des SR de la RMR de Montréal
data_mtl <- st_read('data/chap06/data_sr_access.gpkg', quiet = TRUE) %>%
  st_transform(2950)

# réalisation d'une matrice de contiguité Queen
nbs <- poly2nb(data_mtl, queen = TRUE)
listw <- nb2listw(nbs, style = 'W', zero.policy = TRUE)

# extraction des vecteurs propres spatiaux
moran_vectors <- mem(listw)

# calcul du I de Moran de chaque vecteur
S0 <- sum(sapply(listw$weights, sum))
moran_vals <- sapply(1:ncol(moran_vectors), function(i){
  moran(moran_vectors[,i], listw = listw, n = nrow(data_mtl), S0 = S0, zero.policy = TRUE)$I
})

#affichage des vecteurs spatiaux
df_vector <- data.frame(
  vector = 1:length(attr(moran_vectors, "values")),
  moran_i =moran_vals
)


ggplot(df_vector) + 
  geom_line(aes(x = vector, y = moran_i)) + 
  theme_bw() + 
  labs(x = 'vecteurs propres',
       y = 'I de Moran') + 
  geom_hline(yintercept = 0, color = 'red', linetype = 'dashed') +
  scale_y_continuous(
    labels = function(x){round(x,3)}
  )


```

La figure @fig-sevm1 permet de visualiser le I de Moran associé avec chacun des vecteurs propres. On constate ainsi que le premier vecteur propre à un I de Moran proche de 1 et que l'autocorrélation spatiale reste positive jusqu'au vecteur 375 environ. Après ce seuil, l'autocorrélation spatiale des vecteurs devient négative.

Nous pouvons visualiser la géographie propre de chacun de ces vecteurs. À la figure @fig-sevm2, nous illustrons quatre de ces vecteurs présentant respectivement une autocorrélation spatiale positive, une distribution spatiale aléatoire et finalement une autocorrélation spatiale négative.

```{r}
#| label: fig-sevm2
#| echo: false
#| out-width: "100%"
#| message: false
#| warning: false
#| fig-cap: Représentation de quatre vecteurs propres issue d'une matrice spatiale (Queen) sur les secteurs de recensement de la RMR de Montréal

data_mtl$vector10 <- moran_vectors[,10]
data_mtl$vector100 <- moran_vectors[,100]
data_mtl$vector375 <- moran_vectors[,375]
data_mtl$vector970 <- moran_vectors[,970]

map1 <- tm_shape(data_mtl)+
  tm_fill(col="vector10", n = 7, style = "fisher", 
          legend.format = list(text.separator = "à", 
                               digits = 1
                               ),
          palette = "-RdBu", title = "Vecteur propre") +
  tm_layout(frame=FALSE, legend.outside = TRUE,
            main.title.size = 0.85,
            main.title = paste0('Vecteur propre 10 (Moran I = ', round(moran_vals[[5]],2), ')')) + 
  tm_scale_bar(breaks = c(0,5)) 

map2 <- tm_shape(data_mtl)+
  tm_fill(col="vector100", n = 7, style = "quantile", 
          legend.format = list(text.separator = "à", 
                               digits = 1
                               ),
          palette = "-RdBu", title = "Vecteur propre") +
  tm_layout(frame=FALSE, legend.outside = TRUE,
            main.title.size = 0.85,
            main.title = paste0('Vecteur propre 100 (Moran I = ', round(moran_vals[[100]],2), ')')) + 
  tm_scale_bar(breaks = c(0,5)) 

map3 <- tm_shape(data_mtl)+
  tm_fill(col="vector375", n = 7, style = "quantile", 
          vector375 = list(text.separator = "à", 
                               digits = 1
                               ),
          palette = "-RdBu", title = "Vecteur propre") +
  tm_layout(frame=FALSE, legend.outside = TRUE,
            main.title.size = 0.85,
            main.title = paste0('Vecteur propre 375 (Moran I = ', round(moran_vals[[375]],2), ')')) + 
  tm_scale_bar(breaks = c(0,5))

map4 <- tm_shape(data_mtl)+
  tm_fill(col="vector970", n = 7, style = "quantile", 
          vector970 = list(text.separator = "à", 
                               digits = 1
                               ),
          palette = "-RdBu", title = "Vecteur propre") +
  tm_layout(frame=FALSE, legend.outside = TRUE,
            main.title.size = 0.85,
            main.title = paste0('Vecteur propre 970 (Moran I = ', round(moran_vals[[970]],2), ')')) + 
  tm_scale_bar(breaks = c(0,5)) 

tmap_arrange(map1, map2, map3, map4, nrow = 2, ncol = 2)

```

Rappelons bien ici que ces vecteurs sont obtenus pas décomposition de la matrice de pondération spatiale. Il ne s'agit pas de données qui ont été collectées sur le territoire d'études. Ils représentent des géographies possibles qui peuvent émerger de notre matrice de pondération spatiale.

## Filtrage spatial {#sec-SEV_why}

Dans un modèle utilisant l'approche de *spatial filtering*, l'idée est d'ajouter dans l'équation une sélection de vecteurs spatiaux permettant de réduire l'autocorrélation spatiale dans les résidus. Pour chaque vecteur spatial ajouté au modèle, un coefficient est ajusté. La somme des vecteurs spatiaux multipliés par leur coefficient respectif est donc un terme dans le modèle tentant de capturer des tendances spatiales plus ou moins complexes qui autrement auraient fait partie des résidus.

$$
\begin{aligned}
&y \sim D(\mu,\theta)\\
&g(\mu) = \beta_0 + \beta X + \zeta\\
&\zeta = \alpha Z
\end{aligned}
$$ {#eq-sevm}

avec :

-   $y$, la variable dépendante.
-   $D$, une distribution avec une espérance $\mu$ et ses autres paramètres $\theta$
-   $X$, les variables indépendantes dont l'effet est supposé linéaire par le modèle
-   $\beta$, les coefficients des variables indépendantes.
-   $\beta_0$, l'intercept
-   $\zeta$, le terme spatial utilisé pour le filtrage spatial
-   $\alpha$, les coefficients des vecteurs propres spatiaux
-   $Z$, les vecteurs propres spatiaux ajoutés au modèle

::: bloc_notes
::: bloc_notes-header
::: bloc_notes-icon
:::

**Filtrage spatial et GAM**
:::

::: bloc_notes-body
Il existe une forte similarité dans la formulation d'un modèle GAM et d'un modèle utilisant du filtrage spatial. Pour rappel, un modèle GAM introduit l'espace avec une spline. Une spline est une combinaison d'un ensemble de fonctions de bases (obtenues sur les coordonnées spatiales ou la matrice de contiguité) multipliées par des coefficients. Dans un modèle avec filtrage spatial, la logique est similaire, mais les fonctions de bases sont cette fois-ci les vecteurs propres spatiaux.
:::
:::

L'enjeu principal avec la méthode du filtrage spatial est de sélectionner adéquatement les vecteurs propres à intégrer dans le modèle. En effet, il n'est pas possible de tous les sélectionner car nous aurions alors plus de coefficients à estimer que d'observations dans les données. Le choix des vecteurs propres doit valider les critères suivants :

1. Réduire l'autocorrélation spatiale des résidus (correction de la dépendance spatiale)
2. Améliorer l'ajustement du modèle (contribution à la prédiction)
3. Ne pas complexifier indûment le modèle (principe de parcimonie)

Il existe aujourd'hui trois approches permettant de sélectionner les vecteurs propres spatiaux à intégrer dans un modèle. Ces trois approches partent de postulats différents et ont chacunes leurs avantages et inconvénients. 

### Sélection itérative {#sec-sevmsel}

La première approche proposée [@griffith2003spatial] consiste à appliquer une procédure itérative de sélection des vecteurs propres spatiaux, à la manière d'une procédure de type *step-wise*. Elle ajoute un vecteur propre spatial au modèle s'il vérifie les trois critères suivants :

1. Il permet d'augmenter le R2 du modèle.
2. Il permet de réduire l'autocorrélation spatiale des résidus.
3. Il existe une corrélation significative entre le vecteur propre et la variable dépendante.

Puisque les vecteurs propres sont non-corrélés, leur ordre d'ajout dans le modèle n'a pas d'importance. Il est donc conseillé d'ordonner les vecteurs propres en fonction de leur corrélation avec la variable dépendante pour effectuer leur sélection.

Il est assez simple d'étendre cette approche à des GLM ou même des GLMM. Pour ces modèles, l'objectif ne sera pas de maximiser le R2, mais plutôt d'obtenir une réduction significative de la déviance (*likelihood ratio test*). Notons que pour ce type de modèle, il est important de vérifier l'autocorrélation spatiale des résidus standardisés ou simulés car de nombreux GLM assument une hétéroscédasticité des résidus. Pour un rappel sue le *likelihood ratio test*, vous pouvez vous référer à la section dédiée du livre [*Méthodes quantitatives en sciences sociales : un grand bol d’R*](https://serieboldr.github.io/MethodesQuantitatives/08-GLM.html#sec-0816) [@RBoldAirMethodesQuanti].

L'approche par sélection itérative est très intuitive et relativement facile à mettre en œuvre. Cependant, elle comporte plusieurs défauts. Lorsque le jeu de donnée est grand, elle devient extrêment coûteuse en temps de calcul car le modèle doit être ajusté un grand nombre de fois. Aussi, si l'ordre d'ajout des vecteurs propres n'est pas important, leur ajout séquentiel peut poser un problème. En effet, des combinaisons de vecteurs propres peuvent être particulièrement efficaces pour effectuer le filtrage spatial, ce qui n'est pas permis par la procédure de type *step-wise*. Notons ici que des approches alternatives utilisant par exemple des algorithmes génétiques ont été proposées [@helbich2016spatially], bien qu'elles ne soient pas communément utilisées.  


### Effet aléatoire {#sec-sevmre}

Il a été proposé d'utiliser une approche par effets aléatoires pour effectuer le filtrage spatial [@murakami2015random]. Dans cette approche, les coefficients des vecteurs propres ne sont pas estimés comme des effets fixes (simples coefficients), mais comme des effets aléatoires provenant d'une distribution normale. La formulation du modèle devient alors :

$$
\begin{aligned}
&y \sim D(\mu,\theta)\\
&g(\mu) = \beta_0 + \beta X + \alpha Z\\
&\alpha \sim N(0,\sigma)
\end{aligned}
$$ {#eq-sevmre}

avec :

-   $\sigma$, un terme de variance estimé par le modèle contrôlant la variation des coefficients des vecteurs propres spatiaux $\alpha$ à s'écarter de 0.

Le fait d'estimer les coefficients comme des effets aléatoires a pour conséquence de pénaliser leur estimation. Ainsi, le modèle devient capable de retirer de lui-même les vecteurs propres non-pertinents. Habituellement, les vecteurs propres inclues dans ce modèle sont les vecteurs propres ayant une autocorrélation spatiale positive car dans la vaste majorité des cas, les résidus sont positivement spatialement autocorrélés.

Il est intéressant de savoir que cette approches pénalisée par effet aléatoire est en fait équivalente à imposer une pénalité de type *ridge* ($l2$) sur les coefficients des vecteurs spatiaux. Les régressions pénalisées ont pour objectif de faire tendre vers 0 les coefficients les moins importants d'un modèle pour rendre celui-ci plus parcimonieux. Dans une formulation utilisant la pénalisation *ridge*, un paramètre d'intensité de la pénalisation doit être sélectionné : $\lambda$. Ce paramètre joue le même rôle que $\sigma$ qui contrôle la dispersion des coefficients dans la formulation par effet aléatoire. $\lambda$ et $\sigma$ sont conceptuellement équivalents.

Notez que cette approche exclue les vecteurs propres avec de l'autocorrélation spatiale négative. De plus, elle n'est pas prévue pour spécifiquement retirer l'autocorrélation spatiale des résidus. Elle parvient souvent à le faire, mais contrairement à l'approche par sélection itérative, elle ne comporte pas explicitement cet objectif. Aussi, la pénalisation des coefficients par la méthodes des effets aléatoires ne constitue pas une technique de sélection de variables. Elle permet de limiter le nombre de degrés de liberté effectifs du modèle (un effet aléatoire ne représentant pas exactement un effet fixe), sans pour autant retirer réellement les vecteurs propres les moins pertinents.


### Sélection par LASSO {#sec-svem_lasso}

Les régressions de type *lasso* sont des régressions pour lesquels une pénalité de type $l1$ est ajoutée lors de l'estimation des coefficients du modèle pour forcer les coefficients ayant le moins d'impact dans l'ajustement du modèle à avoir la valeur 0. Contrairement à la pénalisation de type $l2$ (*ridge*) mentionnée plus haut, la méthode *lasso* peut plus directement contraindre un coefficient à avoir la valeur de 0.

La méthode par *lasso* a été proposée comme alternative à la méthode de type *step-wise* afin notamment de limiter le temps de calcul [@seya2015application]. Avec l'approche *lasso*, le modèle n'a besoin d'être ajusté qu'une seule fois et effectue directement une sélection des vecteurs propres pertinents. Notez que la pénalisation par *lasso* n'est appliquée qu'aux coefficients des vecteurs propres spatiaux.


## Mise en oeuvre et analyse dans R {#sec-SEV_applied}

Pour illustrer l'utilisation des modèles SEVM, nous allons utiliser le même exemple que pour la section sur les modèles GAM @sec-065. Nous avons mentionné un peu plus haut que ces deux types de modèles se ressemblaient beaucoup dans leur façon d'intégrer l'espace dans leur formulation. 

Nous modélisons donc une fois encore le log du ratio entre la part modale du transport collectif et de la voiture pour les déplacements pendulaires à l'échelle des secteurs de recensement de la région métropolitaine de Montréal.

Pour éviter de trop nous répèter, nous commencerons directement par les différents modèles SEVM sans refaire le simple modèle GLM non spatial.

::: bloc_package
::: bloc_package-header
::: bloc_package-icon
:::

**Liste des *packages* utilisés dans ce chapitre**
:::

::: bloc_package-body
-   Pour calculer des vecteurs propres de Moran :
    -   `adespatial`, un package dédié à l'analyse spatiale multidimensionnelle.
-   Pour ajuster des modèles SEVM :
    -   `spmoran` et `spatialreg`, deux packages dédiés aux régressions spatiales,
    -   `mgcv` et `gamlss` deux packages permettant de modéliser des GLM avec une grande flexibilité
-   Pour analyser les résidus des modèles :
    -     `DHARMa` pour valider la distribution de modèle GLM complexes
    -     `spdep` pour calculer le I de Moran et créer des matrices de pondération spatiale.
-   Pour construire des cartes et des graphiques :
    -   `tmap` est certainement le meilleur *package* pour la cartographie.
    -   `ggplot2` pour construire des graphiques.
:::
:::

### Modèle SEVM par sélection itérative

La première approche pour développer un SEVM consiste à sélectionner les vecteurs propres spatiaux à l'aide de la méthode décrite à la section @#sec-sevmsel. L'approche est notamment implémentée dans le package `spatialreg`.

```{r}
#| echo: true 
#| message: false 
#| eval: true
#| warning: false

library(sf, quietly = TRUE)
library(ggplot2, quietly = TRUE)
library(tmap, quietly = TRUE)
library(dplyr, quietly = TRUE)
library(ggpubr, quietly = TRUE)
library(spdep, quietly = TRUE)
library(spatialreg, quietly = TRUE)
library(DHARMa, quietly = TRUE)
library(adespatial, quietly = TRUE)
library(mgcv, quietly = TRUE)
library(gamlss, quietly = TRUE)


data_mtl <- st_read('data/chap06/data_sr_access.gpkg')

# nous exprimons le revenu médian en milliers de dollars
data_mtl$revenu_median <- data_mtl$revenu_median / 1000

# les variables d'accessibilités sont multipliées par 100 pour s'exprimer 
# sur l'échelle 0-100 plutôt que 0-1
data_mtl$acs_idx_emp_pieton <- data_mtl$acs_idx_emp_pieton * 100
data_mtl$acs_idx_emp_tc_peak <- data_mtl$acs_idx_emp_tc_peak * 100

# nous préparons ici les données en calculant les ratios
# remplaçant les 0, retirant les données manquantes 
# et calculant la transformation alr
data_mtl <- data_mtl %>% 
  mutate(
    prt_tc = mode_tc / total_commuters,
    prt_auto = mode_auto / total_commuters,
  ) %>%
  filter(!is.na(prt_tc)) %>%
  mutate(
    prt_tc = ifelse(prt_tc == 0, min(prt_tc[prt_tc>0]) ,prt_tc)
  ) %>% 
  mutate(
    ratio = (prt_tc / prt_auto),
    alr_val = log(prt_tc / prt_auto)
  ) %>% 
  st_transform(32188)

nbs <- poly2nb(data_mtl, queen = TRUE)
listw <- nb2listw(nbs, style = 'W', zero.policy = TRUE)


```

La première étape consiste à créer notre matrice de contiguité standardisée en ligne. Nous pouvons ensuite utiliser la fonction `ME` qui implémente un algorithme de sélection similaire à celui originalement proposé [@fotheringham2003geographically]. Notez que la fonction `ME` n'ajuste pas le modèle final, mais fais seulement la sélection des vecteurs propres.

```{r}
#| echo: true 
#| message: false 
#| eval: false
#| warning: false

moran_ev_sel <- ME(alr_val ~ prt_minorite_vis + prt_monoparental + revenu_median +
                  acs_idx_emp_tc_peak + acs_idx_emp_pieton,
                data = data_mtl,
                family = gaussian,
                listw = listw,
                alpha = 0.05,
                zero.policy=TRUE)
ncol(moran_ev_sel$vectors)

```

La fonction ME a sélectionné `r ncol(moran_ev_sel $vectors)` vecteurs propres. Nous pouvons maintenant les utiliser pour ajuster le modèle complet.


```{r}
#| echo: true 
#| message: false 
#| eval: true
#| warning: false
#| label: fig-ressev1
#| fig-cap: Résidus simulé du modèle SEVM par sélection

model_sel <- glm(alr_val ~ prt_minorite_vis + prt_monoparental + revenu_median +
                  acs_idx_emp_tc_peak + acs_idx_emp_pieton + 
                   fitted(moran_ev_sel),
                data = data_mtl,
                family = gaussian)

# validation brève des résidus
res <- simulateResiduals(model_sel, plot = F)
moran.mc(residuals(res), listw = listw, nsim = 999)
plot(res)

```

La figure @fig-ressev1 montre assez clairement que les résidus simulés ne suivent pas une distribution uniforme. Nous avions rencontré un enjeu similaire lorsque nous avions ajusté les modèles GAM dans la section @sec-065. Nous avions notamment déterminé qu'une distribution de Student était plus adaptée qu'une simple distribution normale pour notre GLM. La fonction `ME` permet de sélectionner les vecteurs propres spatiaux pour un nombre limité de GLM. Pour pouvoir appliquer l'approche de sélection à d'autres types de modèles, il est nécessaire de faire l'implémentation manuellement. Nous allons ici répliquer l'approche décrite à la section @#sec-sevmsel.

```{r}
#| echo: true 
#| message: false 
#| eval: false
#| warning: false

# pré-calcul des vecteurs propres
moran_ev <- mem(listw, MEM.autocor = 'all')

# ajout des vecteurs propres dans les données originales
data_mtl2 <- cbind(data_mtl,moran_ev)

# calcul de la corrélation entre Y et les vecteurs propres pour les intégrer
# selon l'ordre de leur corrélation avec Y

corr_vals <- sapply(names(moran_ev), function(x){
  cor(
    x = data_mtl2$alr_val,
    y = data_mtl2[[x]])
})
corr_vals <- abs(corr_vals)

vector_names <- names(moran_ev)
vector_names <- vector_names[order(corr_vals, decreasing = TRUE)]

# préparation de l'équation de base de notre modèle

base_formula <- "alr_val ~ prt_minorite_vis +
                           prt_monoparental + revenu_median +
                           acs_idx_emp_tc_peak + acs_idx_emp_pieton"

# nous ajustons aussi un modèle de base de référence qui sera comparé aux 
# différentes propositions
base_model <- gam(alr_val ~ prt_minorite_vis +
                           prt_monoparental + revenu_median +
                           acs_idx_emp_tc_peak + acs_idx_emp_pieton,
               family = scat,
               data = data_mtl2)

# calcul du I de Moran du modèle de référence
resid <- residuals(base_model, type = "pearson")
S0 <- sum(sapply(listw$weights, sum))
moran_ref <- moran(resid, listw, 
                   n = length(resid), S0 = S0, zero.policy = TRUE)$I


# préparation d'une liste vide dans laquelle nous stockerons les 
# noms des vecteurs propres à ajouter
vecteurs_retenus <- list()

# lancement des itérations sur chacun des vecteurs
for(vec in vector_names){
  # pour chaque itération, nous devons proposer une version 
  # updatée de la formule
  candidate_formula <- as.formula(paste0(base_formula, '+',vec))
  
  # avec cette formule, nous pouvons ajuster notre modèle GLM
  model <- gam(candidate_formula,
               family = scat,
               data = data_mtl2)
  
  # nous regardons en premier si le fit du modèle est meilleur avec 
  # un test de rapport de vraissemblance
  test1 <- anova(model, base_model, test = 'Chisq')
  p_val <- test1$`Pr(>Chi)`[[2]]
  
  if(is.na(p_val)){
    p_val <- 1
  }
  
  # si le test est significatif, nous pouvons ensuite tester 
  # l'autocorrélation spatiale des résidus
  if(p_val < 0.01){
    
    resid <- residuals(model, type = "pearson")
    moran_value <- moran(resid,
                         listw = listw,
                         n = length(resid),
                         S0 = S0, 
                         zero.policy = TRUE)$I
    diff <- moran_ref - moran_value
    
    # si le I de Moran est réduit d'au moins 0.0005, alors on garde le vecteur
    # propre dans le modèle.
    if(diff > 0.0005){
      # on doit alors mettre à jour notre formule de base
      base_formula <<- paste0(base_formula, '+',vec)
      
      # on met à jour notre modèle de base
      base_model <<- model
      
      # on met à jour notre valeur de I de Moran de référence
      moran_ref <<- moran_value
      
      # on va aussi stocker quelques informations sur les vecteurs ajoutés
      vecteurs_retenus[[length(vecteurs_retenus) + 1]] <- list(
        'vecteur' = vec,
        'new_moran' = moran_value,
        'new_aic' = model$aic
      )
      
    }
    
  }
  
}

retenu <- data.frame(do.call(rbind, vecteurs_retenus))
```

```{r}
#| echo: true 
#| message: false 
#| eval: true
#| warning: false

knitr::kable(retenu,
             digits = 2,
             row.names = FALSE,
             col.names = c('vecteur propre', 'I de Moran', 'AIC'))
```

La procédure que nous avons appliquée a retenu `r nrow(retenu)` vecteurs propres et est parvenue à réduire très significativement le I de Moran des résidus.

```{r}
#| echo: true 
#| message: false 
#| eval: true
#| warning: false
#| label: fig-ressev2
#| fig-cap: Résidus simulé du modèle SEVM avec distribution de Student par sélection

# validation brève des résidus
res <- simulateResiduals(base_model, plot = F)
moran.mc(residuals(res), listw = listw, nsim = 999)
plot(res)

```
Nous notons une nette amélioration dans la distribution des résidus (@fig-ressev2). 

Nous effectuerons l'interprétation des résultats de ce modèle en comparaison avec ceux obtenus par les deux autres versions.


### Modèle SEVM avec effet aléatoire

Pour rappel, le modèle SEVM par effet aléatoire consiste à ne retenir que les vecteurs propres avec de l'autocorrélation positive et à pénaliser les coefficients des vecteurs propres en les modélisant comme un effet aléatoire provenant d'une distribution normale centrée sur 0. Cette approche est plus difficile à appliquer dans R, notamment parcequ'elle relève intrinsèquement d'une conception baysésienne du modèle. Le package `spmoran` offre une implémentation, mais elle se limite principalement sur le modèle linéaire classique (distribution Gaussienne des résidus). `spmoran` peut être utilisé pour modéliser d'autres types de distribution, mais il utilise pour cela des fonctions de lien complexe transformant la variable dépendante pour garantir qu'elle suit une distribution normale. Cette approche rend l'interprétation des effets des variables indépendantes très difficile.

Cependant, comme nous l'avons mentionné plus haut (@sec-sevmre), la pénalisation des coefficients d'un modèle induite par leur introduction comme un effet aléatoire est équivalente à leur pénalisation par la méthode *ridge* (*l1 regularization.*). Il existe plusieurs packages dans R permettant d'implémenter ce type de pénalisation dans des GLM dont `glmnet`, `ridge`, et `gamlss`. Le package `mgcv` que nous avons présenté dans la section sur les modèles GAM est également capable d'inclure une pénalité de type ridge sur les coefficients des termes linéaires. Il faut pour cela utiliser un paramètre méconnu appelé `paraPen`. Considérant que la distribution de Student a donné des bons résultats jusqu'ici avec la fonction `gam` et le paramètre `family = scat`, nous allons continuer à les utiliser. De plus, le package `mgcv` est capable de déterminer automatiquement le paramètre $\lambda$ calibrant la force de la pénalisation.

```{r}
#| echo: true 
#| message: false 
#| eval: true
#| warning: false

# nous devons commencer par sélectionner tous les vecteurs avec un I de Moran 
# positif

# pré-calcul des vecteurs propres
moran_ev <- mem(listw, MEM.autocor = 'all')

# pour rappel, cette méthode limite les vecteurs propres à ceux ayant une
# autocorrélation spatiale positive, nous allons donc retenir ici les 
# 100 premiers vecteurs

ok_vectors <- as.matrix(moran_ev[,1:100])
```

```{r}
#| echo: true 
#| message: false 
#| eval: false
#| warning: false

model_ridge <- gam(alr_val ~ prt_minorite_vis +
                     prt_monoparental + revenu_median +
                     acs_idx_emp_tc_peak + acs_idx_emp_pieton + 
                     ok_vectors,
               family = scat,
               paraPen = list('ok_vectors' = list(diag(ncol(ok_vectors)))),
               method = "ML",
               data = data_mtl)

```

```{r}
#| echo: true 
#| message: false 
#| eval: true
#| warning: false
#| label: fig-ressev3
#| fig-cap: Résidus du modèle RE-SEVM

# validation brève des résidus
res <- simulateResiduals(model_ridge, plot = F)
moran.mc(residuals(res), listw = listw, nsim = 999)
plot(res)

```

Les résidus du modèle SEVM (@fig-ressev3) avec effets aléatoires sont assez proches d'une distribution uniforme et n'ont plus d'autocorrélation spatiale.

### Modèle SEVM avec pénalisation par Lasso

Le package de prédilection pour créer des modèles avec des pénalisations est le pacakge `glmnet`. Il permet notamment d'intégrer des pénalisations de type lasso, ridge, et elastic-net. Cependant, les distributions suportées par `glmnet` sont assez limitée. Cependant, il est possible d'utiliser le package `gamlss` qui est beaucoup plus flexible et peut utiliser les fonction de `glmnet` pour introduire des pénalités. L'approche ici est similaire à celle de la section précédente. Nous commençons par précalculer les vecteurs propres et retenir uniquement les vecteurs avec une autocorrélation spatiale positive. Nous introduisons ensuite ces vecteurs avec une pénalisation sur leurs coefficients dans le modèle. Dans le package `gamlss`, la famille `TF` est comparable à la famille `scat` de `mgcv`. Aussi, `gamlss` est capable de choisir le meilleur degré de pénalisation selon un critère (`ML` pour maximum de vraissemblance et `GAIC` pour AIC généralisé) sélectionné par l'utilisateur. Notez que la fonction `ri` utilisée ici permet aussi d'ajuster une pénalisation de type *ridge* avec le paramètre `Lp = 2`.


```{r}
#| echo: true 
#| message: false 
#| eval: false
#| warning: false

# nous devons commencer par sélectionner tous les vecteurs avec un I de Moran 
# positif

# pré-calcul des vecteurs propres
moran_ev <- mem(listw, MEM.autocor = 'all')

# pour rappel, cette méthode limite les vecteurs propres à ceux ayant une
# autocorrélation spatiale positive, nous allons donc retenir ici les 
# 100 premiers vecteurs

ok_vectors <- as.matrix(moran_ev[,1:100])
data_mtl2 <- cbind(data_mtl, ok_vectors)


mem_vars <- colnames(ok_vectors)
model_lasso <- gamlss(alr_val ~ prt_minorite_vis +
                     prt_monoparental + revenu_median +
                     acs_idx_emp_tc_peak + acs_idx_emp_pieton + 
                     ri(x.vars = mem_vars,
                        method = 'GAIC',
                        Lp = 1),
               family = TF,
               control = gamlss.control(n.cyc = 50),
               data = data_mtl2)
```

```{r}
#| echo: true 
#| message: false 
#| eval: true
#| warning: false
#| label: fig-sevm5
#| fig-cap: Résidus du modèle LASSO-SEVM

# pour utiliser le package DHARMa et visualiser les résidus simulés d'un modèle 
# GAMLSS, il faut extraire manuellement des simulations du modèle.
# Nous allons extraire ici 1000 simulations

# extraction des paramètres prédits par le modèle

# l'espérance
pred_mu <- predict(model_lasso, what = 'mu', type = 'response')

# la variance
pred_sigma <- predict(model_lasso, what = 'sigma', type = 'response')

# le nombre de degrés de libertés
pred_nu <- predict(model_lasso, what = 'nu', type = 'response')

# réalisation de 1000 simulations
nsim <- 1000

sims <- t(sapply(1:length(pred_mu), function(i){
  sim <- rTF(nsim, mu = pred_mu[[i]],
             sigma = pred_sigma[[i]],
             nu = pred_nu[[i]])
  return(sim)
}))

res <- createDHARMa(simulatedResponse = sims, 
                    observedResponse = data_mtl2$alr_val,
                    fittedPredictedResponse = pred_mu
                    )

# validation brève des résidus
moran.mc(residuals(res), listw = listw, nsim = 999)
plot(res)

```
Le modèle semble également avoir des résidus correctement ajustés et ne présentant plus de dépendance spatiale.


### Comparaison des trois modèles SEVM {#sec-sevm_result}

Nous avons ajusté trois modèles implémentant l'approche de *spatial filtering*, nous comparons ici les résultats obtenus. Nous regardons en premier les coefficients des variables indépendantes estimés par les modèles. Nous comparons ensuite les termes spatiaux.

```{r}
#| echo: true 
#| message: false 
#| eval: true
#| warning: false

result1 <- summary(base_model)
result2 <- summary(model_ridge)
invisible({capture.output({result3 <- invisible(summary(model_lasso))})})

pval_fun <- function(x){
  case_when(
    x < 0.001 ~ '***',
    x >= 0.001 & x < 0.01 ~ '**',
    x >= 0.01 & x < 0.05 ~ '*',
    x >= 0.05 & x < 0.1 ~ '.',
    TRUE ~ ''
  )
}


result_base <- data.frame(
  coef = result1$p.coeff,
  p_val = pval_fun(result1$p.pv)
)[1:6,]

result_ridge <- data.frame(
  coef = result2$p.coeff,
  p_val = pval_fun(result2$p.pv)
)[1:6,]

result_lasso <- data.frame(
  coef = result3[,1],
  p_val = pval_fun(result3[,4])
)[1:6,]

comb_df <- cbind(result_base, result_ridge, result_lasso)
row.names(comb_df) <- c('intercept',
                        'minorités visibles (%)',
                        'ménages monoparentaux (%)',
                        'revenu médian (1000 $)',
                        'accessibilité aux emplois en TC (%)',
                        'accessibilité aux emplois à pied (%)'
                        )

library(knitr)
library(kableExtra)

comb_df %>% 
  kable(digits = 3,
        row.names = TRUE, 
        col.names = rep(c('coeff', 'p.val'), 3),
        align = c('c')  
        ) %>% 
  add_header_above(
    header = c(' ' = 1,
               "sélection" = 2, 
               "effet aléatoire" = 2,
               'lasso' = 2
               )
  )

```

Il est intéressant de noter que les trois modèles ne donnent pas exactement les mêmes résultats. Si les trois modèles donnent des effets d'à peu près le même ordre de grandeur et de même direction, nous notons notamment que:

* Le modèle utilisant la méthode des effets aléatoires indique que l'accessibilité aux emplois à pied n'a pas d'effet significatif. Le modèle utilisant la pénalisation par lasso indique une faible significativité (<0.05) et un coefficient deux fois plus petit que le modèle par sélection itérative.
* Le modèle par sélection itérative indique un effet de la part des minorités visible beaucoup plus faible que les deux autres modèles. Une augmentation de 10% de la part des minorités visibles est associée avec une multiplication par `r exp(comb_df[2,1] / 10)` du ratio entre part modale TC et auto. Pour le modèle lasso, la multiplication serait de `r exp(comb_df[2,5] / 10)`.
* Les trois modèles sont relativement d'accord sur l'impact du revenu médian, une augmentation de 1000$ de ce dernier dans un SR est associé avec une réduction de `paste0(round(100-(exp(comb_df[4,1])*100),2),'%')` du ratio entre part modale TC et auto pour le premier modèle et `paste0(round(100-(exp(comb_df[4,3])*100),2),'%')`, `paste0(round(100-(exp(comb_df[4,5])*100),2),'%')` pour les deux autres modèles. 
* Sans surprise, l'accessibilité aux emplois en transport collectif a un impact important et significatif dans les trois modèles. Une augmentation de 10 points de cet indicateurs (allant de 0 à 100) est associée avec une augmentation de la moyenne du ratio entre part modale TC et automobile de `paste0(round((exp(comb_df[5,1]*10) - 1)*100,1),'%')`, `paste0(round((exp(comb_df[5,3]*10) - 1)*100,1),'%')` et `paste0(round((exp(comb_df[5,5]*10) - 1)*100,1),'%')` respectivement.

Une partie des différences dans les résultats obtenus s'expliquent par une prise en compte différente de l'espace par les trois modèles. Nous pouvons représenter les trois termes spatiaux en utilisant la méthodes des effets marginaux.

Pour pouvoir comparer facilement les trois effets, nous allons représenter les trois cartes avec la même légende.

```{r}
#| echo: true 
#| message: false 
#| eval: true
#| warning: false
#| label: fig-sevm6
#| fig-cap: Comparaison des termes spatiaux des trois modèles SEVM
#| out-width: '100%'

#save(base_model, model_ridge, model_lasso,model_sel,retenu,moran_ev_sel, data_mtl2, file = 'data/chap07/models_sevm.rda')

#_______________________________________________________
# extraction du terme spatial du modèle par sélection

# préparation du jeu de données avec tous les prédicteurs à 0
# sauf les vecteurs propres spatiaux
pred_df <- cbind(data_mtl, moran_ev)
pred_df$prt_minorite_vis <- 0
pred_df$prt_monoparental <- 0
pred_df$revenu_median <- 0
pred_df$acs_idx_emp_tc_peak <- 0
pred_df$acs_idx_emp_pieton <- 0

# réalisation de la prédiction et retrait de l'intercept
pred_sel <- predict(base_model, newdata = pred_df)
pred_sel <- pred_sel - base_model$coefficients[[1]]

# transformation avec la fonction exp pour passer du log ratio au simple ratio
pred_sel <- exp(pred_sel)


#_______________________________________________________
# extraction du terme spatial du modèle par effet aléatoire

# préparation du jeu de données avec tous les prédicteurs à 0
# sauf les vecteurs propres spatiaux
pred_df <- data_mtl
pred_df$prt_minorite_vis <- 0
pred_df$prt_monoparental <- 0
pred_df$revenu_median <- 0
pred_df$acs_idx_emp_tc_peak <- 0
pred_df$acs_idx_emp_pieton <- 0
pred_df$ok_vectors <- as.matrix(moran_ev[,1:100])

# réalisation de la prédiction et retrait de l'intercept
pred_ridge <- predict(model_ridge, newdata = pred_df)
pred_ridge<- pred_ridge - model_ridge$coefficients[[1]]

# transformation avec la fonction exp pour passer du log ratio au simple ratio
pred_ridge <- exp(pred_ridge)


#_______________________________________________________
# extraction du terme spatial du modèle par lasso

# préparation du jeu de données avec tous les prédicteurs à 0
# sauf les vecteurs propres spatiaux
pred_df <- cbind(data_mtl, moran_ev)
pred_df$prt_minorite_vis <- 0
pred_df$prt_monoparental <- 0
pred_df$revenu_median <- 0
pred_df$acs_idx_emp_tc_peak <- 0
pred_df$acs_idx_emp_pieton <- 0
mem_vars <- colnames(ok_vectors)

# réalisation de la prédiction et retrait de l'intercept
pred_lasso <- predict(model_lasso, newdata = pred_df, what = 'mu')
pred_lasso <- pred_lasso - model_lasso$mu.coefficients[[1]]

# transformation avec la fonction exp pour passer du log ratio au simple ratio
pred_lasso <- exp(pred_lasso)

data_mtl$effet_sel <- pred_sel
data_mtl$effet_ridge <- pred_ridge
data_mtl$effet_lasso <- pred_lasso

# détermination d'une palette de couleurs pour la légende
library(classInt)

breaks <- classIntervals(c(pred_sel, 
                           pred_ridge,
                           pred_lasso
                           ),
                         style = "fisher",
                         n = 7)

map1 <- tm_shape(data_mtl) +
  tm_fill(col="effet_sel", 
          breaks = breaks$brks,
          midpoint = 1,
          legend.format = list(text.separator = "à", digits = 2),
          palette = "-RdBu", title = ) +
  tm_layout(frame=FALSE, legend.show = FALSE, title = 'SEL-SEVM') + 
  tm_scale_bar(breaks = c(0,10))

map2 <- tm_shape(data_mtl) +
  tm_fill(col="effet_ridge",
          breaks = breaks$brks,
          midpoint = 1,
          legend.format = list(text.separator = "à", digits = 2),
          palette = "-RdBu") +
  tm_layout(frame=FALSE, legend.show = FALSE, title =  'RE-SEVM') + 
  tm_scale_bar(breaks = c(0,10))


map3 <- tm_shape(data_mtl) +
  tm_fill(col="effet_lasso", 
          breaks = breaks$brks,
          midpoint = 1,
          legend.format = list(text.separator = "à", digits = 2),
          palette = "-RdBu") +
  tm_layout(frame=FALSE, legend.show = FALSE, title = 'LASSO-SEVM') + 
  tm_scale_bar(breaks = c(0,10))

# cette carte est ajoutée pour ne pas apparaitre mais afficher la légende 
# commune dans le 4ème panneau
map4 <- tm_shape(data_mtl) +
  tm_fill(col="effet_lasso", 
          breaks = breaks$brks,
          midpoint = 1,
          legend.format = list(text.separator = "à", digits = 2),
          palette = "-RdBu", title = 'effet spatial') +
  tm_layout(legend.only = TRUE,scale=1.5, asp=0)

tmap_arrange(map1, map2, map3, map4, nrow = 2, ncol = 2)

```


Les effet spatiaux capturés par les trois modèles sont très similaires (@fig-sevm6). La corrélation est cependant beaucoup plus élevée entre le terme spatial du modèle RE-SEVM et LASSO-SEVM (`r round(cor(pred_ridge, pred_lasso),2)`) qu'avec le modèle SEL-SEVM (`r round(cor(pred_ridge, pred_sel),2)`). Une différence assez importante peut être notée pour le quartier du Plateau. Les modèles RE-SEVM et LASSO-SEVM ont des termes spatiaux avec des valeurs bien plus élevées pour ce ce quartier dans lequel la part modale active (marche + vélo) est très élevée. Ceci expliquement probablement la réduction de l'effet de la variance indépendante d'accessibilité à pied aux emplois dans ces modèles.

Les conclusions que nous pouvons tirer des trois modèles sont donc similaires mais avec tout de même des différences non négligeables. Ces différences s'expliquent par la façon dont les vecteurs propres spatiaux ont été intégrés dans le modèle. Notons que les approches par effets aléatoires et pénalisation lasso ont tendance à être plus rapide à estimer et repose sur un fondement théorique plus défendable. En effet, leurs pénalisations respectives peuvent être interprètées commes des à priori bayésiens utilisés pour réguler le modèle. La méthode par sélection correspond plus à une démarche ad-hoc, mais qui a été utilisée à de nombreuses reprises et est relativement facile à implémenter avec n'importe quel type de modèle puisque les vecteurs propres spatiaux sont introduits comme de simples effets fixes.

## Quiz de révision {#sec-066}

```{r}
#| label: quizChapitre07
#| echo: false 
#| eval: true 
#| message: false 
#| warning: false 
#| results: asis
source("code_complementaire/QuizzFunctions.R")
Chap07Quiz <- quizz("quiz/Chap07.yml", "Chap07")
render_quizz(Chap07Quiz)
```
