# Correction des exercices {#sec-chap12}

## Exercices du chapitre 1 {#sec-0801}

### Exercice 1 {#sec-08011}

### Exercice 2 {#sec-08012}

### Exercice 3 {#sec-08013}

## Exercices du chapitre 2 {#sec-0802}

### Exercice 1 {#sec-08021}

### Exercice 2 {#sec-08022}

### Exercice 3 {#sec-08023}

## Exercices du chapitre 3 {#sec-0803}

### Exercice 1 {#sec-08031}

### Exercice 2 {#sec-08032}

### Exercice 3 {#sec-08033}

## Exercices du chapitre 4 {#sec-0804}

### Exercice 1 {#sec-08041}

```{r}
#| echo: true 
#| message: false
#| eval: false
library(sf)
library(spgwr)
load("data/Lyon.Rdata")
# Ajout des coordonnées x et y
xy <- st_coordinates(st_centroid(LyonIris))
LyonIris$X <- xy[,1]
LyonIris$Y <- xy[,2]
# Optimisation du nombre de voisins avec le CV
formule <- "PM25 ~ Pct0_14+Pct_65+Pct_Img+Pct_brevet+NivVieMed"
bwaCV.voisins  <- gwr.sel(formule,
                          data = LyonIris,
                          method = "cv",
                          gweight=gwr.bisquare,
                          adapt=TRUE,
                          verbose = FALSE,
                          RMSE = TRUE,
                          longlat = FALSE,
                          coords=cbind(LyonIris$X,LyonIris$Y))
# Optimisation du nombre de voisins avec l'AIC
formule <- "PM25 ~ Pct0_14+Pct_65+Pct_Img+Pct_brevet+NivVieMed"
bwaCV.voisins  <- gwr.sel(formule,
                          data = LyonIris,
                          method = "CV",
                          gweight=gwr.bisquare,
                          adapt=TRUE,
                          verbose = FALSE,
                          RMSE = TRUE,
                          longlat = FALSE,
                          coords=cbind(LyonIris$X,LyonIris$Y))
# Réalisation de la GWR
Modele.GWR <- gwr(formule,
              data = LyonIris,
              adapt=bwaCV.voisins,
              gweight=gwr.bisquare,
              hatmatrix=TRUE,
              se.fit=TRUE,
              coords=cbind(LyonIris$X,LyonIris$Y),
              longlat=FALSE)
# Affichage des résultats
Modele.GWR
```

### Exercice 2 {#sec-08042}

```{r}
#| echo: true 
#| message: false
#| eval: false
# Modèle MCO
Modele.Global <- lm(formule, data = LyonIris)
# Comparaison des R2
R2.global <- summary(Modele.Global)$r.squared
rss <- sum((Modele.GWR$lm$y - Modele.GWR$SDF$pred)^2) 
tss <- sum((Modele.GWR$lm$y - mean(Modele.GWR$SDF$pred))^2) 
R2.GWRquasiglobal <- 1 - (rss / tss)
cat("R2 global (LM) = ", round(R2.global, 3),
    "\nR2 quasi-global (GWR) : ", round(R2.GWRquasiglobal, 3))
# Comparaison des R2
anova(Modele.GWR)
LMZ.F1GWR.test(Modele.GWR)
LMZ.F2GWR.test(Modele.GWR)
# Les coefficients du modèle GWR varient-ils significativement dans l'espace?
LMZ.F3GWR.test(Modele.GWR)
```

### Exercice 3 {#sec-08043}
```{r}
#| echo: true 
#| message: false
#| eval: false
library(tmap)
# Récupération du R carré locaux et valeurs de t locales
LyonIris$GWR.R2 <- Modele.GWR$SDF$localR2
VarsIndep <- c("Pct0_14", "Pct_65", "Pct_Img", "Pct_brevet", "NivVieMed")
for(e in VarsIndep){
  # Nom des nouvelles variables
  var.coef <- paste0("GWR.", "B_", e)
  var.t    <- paste0("GWR.", "T_", e)
  # Récupération des coefficients pour les variables indépendantes
  LyonIris[[var.coef]] <- Modele.GWR$SDF[[e]]
  # Calcul des valeurs de t pour les variables indépendantes
  LyonIris[[var.t]]    <- Modele.GWR$SDF[[e]] / Modele.GWR$SDF[[paste0(e, "_se")]]
}

# Cartographie des R2 locaux
legendes.parametres <- list(text.separator = "à",
                            decimal.mark = ",",
                            big.mark = " ")
tm_shape(LyonIris)+
  tm_borders(col="gray25", lwd=.5)+
  tm_fill(col="GWR.R2", 
          palette="YlOrBr", 
          n=5, style="quantile",
          legend.format = legendes.parametres,
          title = "R2 locaux")+
  tm_layout(frame=FALSE)+
  tm_scale_bar(breaks=c(0,5))

# Cartographie des valeurs de t locales
## Paramètres pour la légende 
legende.parametres <- list(text.separator = "à",
                           text.less.than = "Moins de",
                           text.or.more =  "et plus",
                           decimal.mark = ",",
                           big.mark = " ")

## Cartographie
classes.intervalles = c(-Inf, -3.29, -2.58, -1.96, 1.96, 2.58, 3.29, Inf)
Carte1 <- tm_shape(LyonIris)+ tm_borders(col="gray25", lwd=.5)+
          tm_fill(col="GWR.T_Pct0_14", palette="-RdBu", 
                  midpoint = NA,
                  breaks = classes.intervalles,
                  legend.format = legende.parametres,
                  title = "Moins de 15 ans (%)")+
          tm_layout(frame=FALSE, legend.outside = TRUE)

Carte2 <- tm_shape(LyonIris)+ tm_borders(col="gray25", lwd=.5)+
          tm_fill(col="GWR.T_Pct_65", palette="-RdBu",
                  midpoint = NA,
                  breaks = classes.intervalles,
                  legend.format = legende.parametres,
                  title = "65 ans et plus (%)")+
          tm_layout(frame=FALSE, legend.outside = TRUE)

Carte3 <- tm_shape(LyonIris)+ tm_borders(col="gray25", lwd=.5)+
          tm_fill(col="GWR.T_Pct_Img", palette="-RdBu", 
                  midpoint = NA,
                  breaks = classes.intervalles,
                  legend.format = legende.parametres,
                  title = "Immigrants (%)")+
          tm_layout(frame=FALSE, legend.outside = TRUE)

Carte4 <- tm_shape(LyonIris)+ tm_borders(col="gray25", lwd=.5)+
          tm_fill(col="GWR.B_Pct_brevet", palette="-RdBu", 
                  midpoint = NA,
                  breaks = classes.intervalles,
                  legend.format = legende.parametres,
                  title = "Faible scolarité (%)")+
          tm_layout(frame=FALSE, legend.outside = TRUE)

Carte5 <- tm_shape(LyonIris)+ tm_borders(col="gray25", lwd=.5)+
          tm_fill(col="GWR.T_NivVieMed", palette="-RdBu", 
                 midpoint = NA,
                 breaks = classes.intervalles,
                 legend.format = legende.parametres,
                 title = "Niveau de vie (€1000)")+
          tm_layout(frame=FALSE, legend.outside = TRUE)+
          tm_scale_bar(breaks=c(0,5))

tmap_arrange(Carte1, Carte2, Carte3, Carte4, Carte5, ncol = 2, nrow=3)
```

## Exercices du chapitre 5 {#sec-0805}

### Exercice 1 {#sec-08051}

### Exercice 2 {#sec-08052}

### Exercice 3 {#sec-08053}
