# Correction des exercices {#sec-chap12}

## Exercices du chapitre 1 {#sec-0801}

### Exercice 1 {#sec-08011}

```{r}
#| echo: true 
#| message: false 
#| warning: false 
#| eval: false
load("data/Lyon.Rdata")
library(spdep)
## Matrice de contiguïté selon le partage d'un nœud (Queen)
Queen <- poly2nb(LyonIris, queen=TRUE)
W.Queen <- nb2listw(Rook, zero.policy=TRUE, style = "W")
# I de Moran sur la variable lden elon l’hypothèse de la normalité
moran.test(LyonIris$Lden, listw=W.Queen, zero.policy=TRUE, randomisation = FALSE)
# I de Moran sur la variable lden selon la normalité selon l’hypothèse de la randomisation
moran.test(LyonIris$Lden, listw=W.Queen, zero.policy=TRUE, randomisation = FALSE)
# I de Moran sur la variable lden selon des permutations Monte-Carlo
moran.mc(LyonIris$Lden, listw=W.Queen, zero.policy=TRUE, nsim=999)
```

### Exercice 2 {#sec-08012}

```{r}
#| echo: true 
#| message: false 
#| warning: false 
#| eval: false
load("data/Lyon.Rdata")
library(spdep)
# Modèle MCO
formule <- "Lden ~ Pct0_14 + Pct_65 + Pct_Img + Pct_brevet + NivVieMed"
Modele.MCO <- lm(formule, data = LyonIris)
# Résultats du modèle
summary(Modele.MCO)
## Matrice de contiguïté (Rook)
Rook <- poly2nb(LyonIris, queen=TRUE)
W.Rook <- nb2listw(Rook, zero.policy=TRUE, style = "W")
# I de Moran sur les résidus du modèle global (MCO)
lm.morantest(Modele.MCO, W.Rook)
# Cartographie des résidus
LyonIris$MCO.Residus <- Modele.MCO$residuals
tmap_mode("plot")
tm_shape(LyonIris)+
         tm_borders(col="gray25", lwd=.5)+
         tm_fill(col="MCO.Residus", n = 6, style = "pretty", 
                 legend.format = list(text.separator = "à",
                                      decimal.mark = ","),
                 midpoint = 0,
                 palette = "-RdBu", 
                 title = "MCO") +
         tm_layout(frame=FALSE)+ 
         tm_scale_bar(breaks = c(0,5))
```


### Exercice 3 {#sec-08013}

## Exercices du chapitre 2 {#sec-0802}

### Exercice 1 {#sec-08021}

```{r}
#| echo: true 
#| message: false
#| eval: false
library(sf)
library(spatialreg)
load("data/Lyon.Rdata")
# Matrice de contiguïté selon le partage d'un segment
Rook <- poly2nb(LyonIris, queen=FALSE)
W.Rook <- nb2listw(Rook, zero.policy=TRUE, style = "W")
# Modèles
formule <- "PM25 ~  Pct0_14+Pct_65+Pct_Img+Pct_brevet+NivVieMed"
# Modèles MOC, SLX, SDM, SDEM, SAR, SEM, Manski
MCO     <- lm(formule, data = LyonIris)
SLX     <- lmSLX(formule, listw = W.Rook, data = LyonIris)
Manski  <- sacsarlm(formule, listw=W.Rook, data = LyonIris, type="sacmixed")
SDM     <- lagsarlm(formule, listw = W.Rook, data = LyonIris, type = "mixed")
SDEM    <- errorsarlm(formule, listw=W.Rook, data = LyonIris, etype = 'emixed')
SAR     <- lagsarlm(formule,listw=W.Rook, data = LyonIris, type = 'lag') 
SEM     <- errorsarlm(formule, listw=W.Rook, data = LyonIris)
```

### Exercice 2 {#sec-08022}

```{r}
#| echo: true 
#| message: false 
#| warning: false 
#| eval: false
summary(lm.LMtests(model = MCO,
                   listw = W.Rook,
                   test = c("LMlag","LMerr","RLMlag","RLMerr")))
```

### Exercice 3 {#sec-08023}

```{r}
#| echo: true 
#| message: false 
#| warning: false 
#| eval: false
## Valeurs d'AIC et de BIC
AICs <- AIC(MCO, SLX, SDM, SDEM, SAR, SEM)
BICs <- BIC(MCO, SLX, SDM, SDEM, SAR, SEM)
## Autocorrélation spatiale des résidus
IMoran.MCO  <- moran.mc(resid(MCO), W.Rook, nsim=999)
IMoran.SLX  <- moran.mc(resid(SLX), W.Rook, nsim=999)
IMoran.SAR  <- moran.mc(resid(SAR), W.Rook, nsim=999)
IMoran.SEM  <- moran.mc(resid(SEM), W.Rook, nsim=999)
IMoran.SDM  <- moran.mc(resid(SDM), W.Rook, nsim=999)
IMoran.SDEM <- moran.mc(resid(SDEM), W.Rook, nsim=999)

MoranI.s <- c(IMoran.MCO$statistic, IMoran.SLX$statistic,
             IMoran.SAR$statistic, IMoran.SEM$statistic,
             IMoran.SDM$statistic, IMoran.SDEM$statistic)

MoranI.p <- c(IMoran.MCO$p.value, IMoran.SLX$p.value,
             IMoran.SAR$p.value, IMoran.SEM$p.value,
             IMoran.SDM$p.value, IMoran.SDEM$p.value)
## Tableau
Comparaison <- data.frame(Modele = c("MCO", "SLX", "SAR", "SEM", "SDM", "SDEM"),
                          AIC = round(AICs$AIC,2),
                          BIC = round(BICs$BIC,2),
                          dl = AICs$df,
                          MoranI = round(MoranI.s,3),
                          MoranIp = round(MoranI.p,3))
Comparaison
```

## Exercices du chapitre 3 {#sec-0803}

### Exercice 1 {#sec-08031}

### Exercice 2 {#sec-08032}

### Exercice 3 {#sec-08033}

## Exercices du chapitre 4 {#sec-0804}

### Exercice 1 {#sec-08041}

```{r}
#| echo: true 
#| message: false
#| eval: false
library(sf)
library(spgwr)
load("data/Lyon.Rdata")
# Ajout des coordonnées x et y
xy <- st_coordinates(st_centroid(LyonIris))
LyonIris$X <- xy[,1]
LyonIris$Y <- xy[,2]
# Optimisation du nombre de voisins avec le CV
formule <- "PM25 ~ Pct0_14+Pct_65+Pct_Img+Pct_brevet+NivVieMed"
bwaCV.voisins  <- gwr.sel(formule,
                          data = LyonIris,
                          method = "cv",
                          gweight=gwr.bisquare,
                          adapt=TRUE,
                          verbose = FALSE,
                          RMSE = TRUE,
                          longlat = FALSE,
                          coords=cbind(LyonIris$X,LyonIris$Y))
# Optimisation du nombre de voisins avec l'AIC
formule <- "PM25 ~ Pct0_14+Pct_65+Pct_Img+Pct_brevet+NivVieMed"
bwaCV.voisins  <- gwr.sel(formule,
                          data = LyonIris,
                          method = "CV",
                          gweight=gwr.bisquare,
                          adapt=TRUE,
                          verbose = FALSE,
                          RMSE = TRUE,
                          longlat = FALSE,
                          coords=cbind(LyonIris$X,LyonIris$Y))
# Réalisation de la GWR
Modele.GWR <- gwr(formule,
              data = LyonIris,
              adapt=bwaCV.voisins,
              gweight=gwr.bisquare,
              hatmatrix=TRUE,
              se.fit=TRUE,
              coords=cbind(LyonIris$X,LyonIris$Y),
              longlat=FALSE)
# Affichage des résultats
Modele.GWR
```

### Exercice 2 {#sec-08042}

```{r}
#| echo: true 
#| message: false
#| eval: false
# Modèle MCO
Modele.Global <- lm(formule, data = LyonIris)
# Comparaison des R2
R2.global <- summary(Modele.Global)$r.squared
rss <- sum((Modele.GWR$lm$y - Modele.GWR$SDF$pred)^2) 
tss <- sum((Modele.GWR$lm$y - mean(Modele.GWR$SDF$pred))^2) 
R2.GWRquasiglobal <- 1 - (rss / tss)
cat("R2 global (LM) = ", round(R2.global, 3),
    "\nR2 quasi-global (GWR) : ", round(R2.GWRquasiglobal, 3))
# Comparaison des R2
anova(Modele.GWR)
LMZ.F1GWR.test(Modele.GWR)
LMZ.F2GWR.test(Modele.GWR)
# Les coefficients du modèle GWR varient-ils significativement dans l'espace?
LMZ.F3GWR.test(Modele.GWR)
```

### Exercice 3 {#sec-08043}
```{r}
#| echo: true 
#| message: false
#| eval: false
library(tmap)
# Récupération du R carré locaux et valeurs de t locales
LyonIris$GWR.R2 <- Modele.GWR$SDF$localR2
VarsIndep <- c("Pct0_14", "Pct_65", "Pct_Img", "Pct_brevet", "NivVieMed")
for(e in VarsIndep){
  # Nom des nouvelles variables
  var.coef <- paste0("GWR.", "B_", e)
  var.t    <- paste0("GWR.", "T_", e)
  # Récupération des coefficients pour les variables indépendantes
  LyonIris[[var.coef]] <- Modele.GWR$SDF[[e]]
  # Calcul des valeurs de t pour les variables indépendantes
  LyonIris[[var.t]]    <- Modele.GWR$SDF[[e]] / Modele.GWR$SDF[[paste0(e, "_se")]]
}

# Cartographie des R2 locaux
legendes.parametres <- list(text.separator = "à",
                            decimal.mark = ",",
                            big.mark = " ")
tm_shape(LyonIris)+
  tm_borders(col="gray25", lwd=.5)+
  tm_fill(col="GWR.R2", 
          palette="YlOrBr", 
          n=5, style="quantile",
          legend.format = legendes.parametres,
          title = "R2 locaux")+
  tm_layout(frame=FALSE)+
  tm_scale_bar(breaks=c(0,5))

# Cartographie des valeurs de t locales
## Paramètres pour la légende 
legende.parametres <- list(text.separator = "à",
                           text.less.than = "Moins de",
                           text.or.more =  "et plus",
                           decimal.mark = ",",
                           big.mark = " ")

## Cartographie
classes.intervalles = c(-Inf, -3.29, -2.58, -1.96, 1.96, 2.58, 3.29, Inf)
Carte1 <- tm_shape(LyonIris)+ tm_borders(col="gray25", lwd=.5)+
          tm_fill(col="GWR.T_Pct0_14", palette="-RdBu", 
                  midpoint = NA,
                  breaks = classes.intervalles,
                  legend.format = legende.parametres,
                  title = "Moins de 15 ans (%)")+
          tm_layout(frame=FALSE, legend.outside = TRUE)

Carte2 <- tm_shape(LyonIris)+ tm_borders(col="gray25", lwd=.5)+
          tm_fill(col="GWR.T_Pct_65", palette="-RdBu",
                  midpoint = NA,
                  breaks = classes.intervalles,
                  legend.format = legende.parametres,
                  title = "65 ans et plus (%)")+
          tm_layout(frame=FALSE, legend.outside = TRUE)

Carte3 <- tm_shape(LyonIris)+ tm_borders(col="gray25", lwd=.5)+
          tm_fill(col="GWR.T_Pct_Img", palette="-RdBu", 
                  midpoint = NA,
                  breaks = classes.intervalles,
                  legend.format = legende.parametres,
                  title = "Immigrants (%)")+
          tm_layout(frame=FALSE, legend.outside = TRUE)

Carte4 <- tm_shape(LyonIris)+ tm_borders(col="gray25", lwd=.5)+
          tm_fill(col="GWR.B_Pct_brevet", palette="-RdBu", 
                  midpoint = NA,
                  breaks = classes.intervalles,
                  legend.format = legende.parametres,
                  title = "Faible scolarité (%)")+
          tm_layout(frame=FALSE, legend.outside = TRUE)

Carte5 <- tm_shape(LyonIris)+ tm_borders(col="gray25", lwd=.5)+
          tm_fill(col="GWR.T_NivVieMed", palette="-RdBu", 
                 midpoint = NA,
                 breaks = classes.intervalles,
                 legend.format = legende.parametres,
                 title = "Niveau de vie (€1000)")+
          tm_layout(frame=FALSE, legend.outside = TRUE)+
          tm_scale_bar(breaks=c(0,5))

tmap_arrange(Carte1, Carte2, Carte3, Carte4, Carte5, ncol = 2, nrow=3)
```

## Exercices du chapitre 5 {#sec-0805}

### Exercice 1 {#sec-08051}

### Exercice 2 {#sec-08052}

### Exercice 3 {#sec-08053}

## Exercices du chapitre 6 {#sec-0806}

### Exercice 1 {#sec-08061}

```{r}
#| echo: true 
#| message: false 
#| warning: false 
#| eval: false
library(sf)
library(mgcv)
library(car)
library(DHARMa)
library(mgcViz)
# Chargement du jeu de données sur l'agglomération Lyonnaise
load("data/Lyon.Rdata")

# Vérification de la multicolinéarité (VIF)
vif(lm(PM25 ~ Lden+Pct_65+Pct_Img+Pct_brevet+NivVieMed, data = LyonIris))

# Construction du modèle GLM gaussien
Modele.GAM1 <- gam(PM25 ~ Pct0_14+Pct_65+Pct_Img+Pct_brevet+NivVieMed,
                  family = gaussian, data = LyonIris)
# Résidus simulés du modèle gaussien
GAM1.res <- simulateResiduals(Modele.GAM, plot = FALSE)
plot(GAM1.res)

# Construction du modèle GLM avec une distribution de Student
Modele.GAM2 <- gam(PM25 ~ Pct0_14+Pct_65+Pct_Img+Pct_brevet+NivVieMed,
                  family = scat, data = LyonIris)
# Résidus simulés avec une distribution de Student
GAM2.res <- simulateResiduals(Modele.GAM, plot = FALSE)
plot(GAM2.res)

# Comparaison des deux modèles
AIC(Modele.GAM1, Modele.GAM2)

# Résultats du modèle gaussien
summary(Modele.GAM2)

# Matrice de contiguïté selon le partage d'un nœud 
queen_nb <- poly2nb(LyonIris, queen = TRUE)
queen_w <- nb2listw(queen_nb, style = 'W', zero.policy = TRUE)

# I de Moran sur les résidus gaussiens
moran.mc(residuals(Modele.GAM2, 
                   type = 'pearson'), 
                   listw = queen_w, nsim = 999,
                   zero.policy = TRUE)

# I de Moran sur les résidus simulés
moran.mc(residuals(GAM2.res, 
                   type = 'pearson'), 
                   listw = queen_w, nsim = 999,
                   zero.policy = TRUE)
```

### Exercice 2 {#sec-08062}

```{r}
#| echo: true 
#| message: false 
#| warning: false 
#| eval: false
# Chargement du jeu de données sur l'agglomération Lyonnaise
load("data/Lyon.Rdata")
# Ajout des coordonnées x et y dans la couche sf LyonIris
XY <- st_coordinates(st_centroid(LyonIris))
LyonIris$X <- XY[,1]
LyonIris$Y <- XY[,2]
# Modèle GAM avec la distribution de student et une spline
# sur les coordonnées x et y avec la distribution de Student
Modele.GAMSpline <- gam(NO2 ~ Pct0_14+Pct_65+Pct_Img+Pct_brevet+NivVieMed+
                        s(X,Y, bs = 'gp', m = 3),
                        data = LyonIris, family = scat)
summary(Modele.GAMSpline)
```

## Exercices du chapitre 7 {#sec-0706}

### Exercice 1 {#sec-07061}

### Exercice 2 {#sec-07062}

### Exercice 3 {#sec-07063}

