# Modèles GAM et GLMM avec des coefficients variant spatialement (en cours de rédaction) {#sec-chap10}

## Modèles généralisés additifs (GAM) {#sec-101}

## Modèles linéaires généralisés à effets mixtes (GLMM) {#sec-103}

## Quiz de révision {#sec-104}

```{r}
#| label: quizChapitre10
#| echo: false 
#| eval: false 
#| message: false 
#| warning: false 
#| results: asis

source("code_complementaire/QuizzFunctions.R")
Chap10Quiz <- quizz("quiz/Chap10.yml", "Chap10")
render_quizz(Chap10Quiz)
```

## Exercices de révision {#sec-105}

::: bloc_exercice
::: bloc_exercice-header
::: bloc_exercice-icon
:::

**Exercice 1.** À compléter
:::

::: bloc_exercice-body
Complétez le code ci-dessous.

```{r}
#| echo: true 
#| message: false 
#| warning: false 
#| eval: false
```

Correction à la [section @sec-11101].
:::
:::

::: bloc_exercice
::: bloc_exercice-header
::: bloc_exercice-icon
:::

**Exercice 2.** À compléter
:::

::: bloc_exercice-body
Complétez le code ci-dessous.

```{r}
#| echo: true 
#| message: false 
#| warning: false 
#| eval: false
```

Correction à la [section @sec-11102].
:::
:::

::: bloc_exercice
::: bloc_exercice-header
::: bloc_exercice-icon
:::

**Exercice 3.** À compléter
:::

::: bloc_exercice-body
Complétez le code ci-dessous.

```{r}
#| echo: true 
#| message: false 
#| warning: false 
#| eval: false
```

Correction à la [section @sec-11103].
:::
:::
