# Correction des exercices {#sec-chap11}

## Exercices du chapitre 1 {#sec-1101}

### Exercice 1 {#sec-11011}

```{r}
#| echo: true 
#| message: false 
#| warning: false 
#| eval: false
load("data/Lyon.Rdata")
library(spdep)
## Matrice de contiguïté selon le partage d'un nœud (Queen)
nb_queen <- poly2nb(LyonIris, queen = TRUE)
w_queen <- nb2listw(nb_queen, zero.policy = TRUE, style = "W")

# I de Moran sur la variable lden elon l’hypothèse de la normalité
moran.test(LyonIris$Lden, listw=w_queen, zero.policy = TRUE, randomisation = FALSE)

# I de Moran sur la variable lden selon la normalité selon l’hypothèse de la randomisation
moran.test(LyonIris$Lden, listw=w_queen, zero.policy = TRUE, randomisation = TRUE)

# I de Moran sur la variable lden selon des permutations Monte-Carlo
moran.mc(LyonIris$Lden, listw=w_queen, zero.policy = TRUE, nsim = 999)
```

### Exercice 2 {#sec-11012}

```{r}
#| echo: true 
#| message: false 
#| warning: false 
#| eval: false
library(spdep)
load("data/Lyon.Rdata")

# Modèle MCO
formule <- "Lden ~ Pct0_14 + Pct_65 + Pct_Img + Pct_brevet + NivVieMed"
modele_mco <- lm(formule, data = LyonIris)

# Résultats du modèle
summary(modele_mco)

## Matrice de contiguïté (Rook)

nb_rook <- poly2nb(LyonIris, queen = FALSE)
w_rook <- nb2listw(nb_rook, zero.policy = TRUE, style = "W")

# I de Moran sur les résidus du modèle global (MCO)
lm.morantest(modele_mco, w_rook)

# Cartographie des résidus
LyonIris$MCO.Residus <- modele_mco$residuals
tmap_mode("plot")
tm_shape(LyonIris)+
         tm_borders(col="gray25", lwd=.5)+
         tm_fill(col="MCO.Residus", n = 6, style = "pretty", 
                 legend.format = list(text.separator = "à",
                                      decimal.mark = ","),
                 midpoint = 0,
                 palette = "-RdBu", 
                 title = "MCO") +
         tm_layout(frame = FALSE)+ 
         tm_scale_bar(breaks = c(0,5))
```


## Exercices du chapitre 2 {#sec-1102}

### Exercice 1 {#sec-11021}

### Exercice 2 {#sec-11022}

### Exercice 3 {#sec-11023}


## Exercices du chapitre 3 {#sec-1103}

### Exercice 1 {#sec-11031}

```{r}
#| echo: true 
#| message: false
#| eval: false
library(sf)
library(spatialreg)
load("data/Lyon.Rdata")

# Matrice de contiguïté selon le partage d'un segment
nb_rook <- poly2nb(LyonIris, queen=FALSE)
w_rook <- nb2listw(nb_rook, zero.policy = TRUE, style = "W")

# Modèles
formule <- "PM25 ~  Pct0_14+Pct_65+Pct_Img+Pct_brevet+NivVieMed"

# Modèles MOC, SLX, SDM, SDEM, SAR, SEM, Manski
MCO     <- lm(formule, data = LyonIris)
SLX     <- lmSLX(formule, listw = w_rook, data = LyonIris)
Manski  <- sacsarlm(formule, listw=w_rook, data = LyonIris, type="sacmixed")
SDM     <- lagsarlm(formule, listw = w_rook, data = LyonIris, type = "mixed")
SDEM    <- errorsarlm(formule, listw=w_rook, data = LyonIris, etype = 'emixed')
SAR     <- lagsarlm(formule,listw=w_rook, data = LyonIris, type = 'lag') 
SEM     <- errorsarlm(formule, listw=w_rook, data = LyonIris)
```

### Exercice 2 {#sec-11032}

```{r}
#| echo: true 
#| message: false 
#| warning: false 
#| eval: false
summary(lm.LMtests(model = MCO,
                   listw = w_rook,
                   test = c("LMlag","LMerr","RLMlag","RLMerr")))
```

### Exercice 3 {#sec-11033}

```{r}
#| echo: true 
#| message: false 
#| warning: false 
#| eval: false
## Valeurs d'AIC et de BIC
AICs <- AIC(MCO, SLX, SDM, SDEM, SAR, SEM)
BICs <- BIC(MCO, SLX, SDM, SDEM, SAR, SEM)

## Autocorrélation spatiale des résidus
IMoran_MCO  <- moran.mc(resid(MCO), w_rook, nsim = 999)
IMoran_SLX  <- moran.mc(resid(SLX), w_rook, nsim = 999)
IMoran_SAR  <- moran.mc(resid(SAR), w_rook, nsim = 999)
IMoran_SEM  <- moran.mc(resid(SEM), w_rook, nsim = 999)
IMoran_SDM  <- moran.mc(resid(SDM), w_rook, nsim = 999)
IMoran_SDEM <- moran.mc(resid(SDEM), w_rook, nsim = 999)

MoranI_s <- c(IMoran_MCO$statistic, IMoran_SLX$statistic,
             IMoran_SAR$statistic, IMoran_SEM$statistic,
             IMoran_SDM$statistic, IMoran_SDEM$statistic)

MoranI_p <- c(IMoran_MCO$p.value, IMoran_SLX$p.value,
             IMoran_SAR$p.value, IMoran_SEM$p.value,
             IMoran_SDM$p.value, IMoran_SDEM$p.value)

## Tableau
Comparaison <- data.frame(Modele = c("MCO", "SLX", "SAR", "SEM", "SDM", "SDEM"),
                          AIC = round(AICs$AIC,2),
                          BIC = round(BICs$BIC,2),
                          dl = AICs$df,
                          MoranI = round(MoranI_s,3),
                          MoranIp = round(MoranI_p,3))
Comparaison
```



## Exercices du chapitre 4 {#sec-1104}

### Exercice 1 {#sec-11041}

### Exercice 2 {#sec-11042}

### Exercice 3 {#sec-11043}


## Exercices du chapitre 5 {#sec-1105}

### Exercice 1 {#sec-11051}

### Exercice 2 {#sec-11052}

### Exercice 3 {#sec-11053}


## Exercices du chapitre 6 {#sec-1106}

### Exercice 1 {#sec-11061}

```{r}
#| echo: true 
#| message: false 
#| warning: false 
#| eval: false
library(sf)
library(mgcv)
library(car)
library(DHARMa)
library(mgcViz)
# Chargement du jeu de données sur l'agglomération Lyonnaise
load("data/Lyon.Rdata")

# Vérification de la multicolinéarité (VIF)
vif(lm(PM25 ~ Lden+Pct_65+Pct_Img+Pct_brevet+NivVieMed, data = LyonIris))

# Construction du modèle GLM gaussien
modele_gam1 <- gam(PM25 ~ Pct0_14+Pct_65+Pct_Img+Pct_brevet+NivVieMed,
                   family = gaussian, data = LyonIris)
# Résidus simulés du modèle gaussien
gam1_res <- simulateResiduals(modele_gam1, plot = FALSE)
plot(gam1_res)

# Construction du modèle GLM avec une distribution de Student
modele_gam2 <- gam(PM25 ~ Pct0_14+Pct_65+Pct_Img+Pct_brevet+NivVieMed,
                   family = scat, data = LyonIris)

# Résidus simulés avec une distribution de Student
gam2_res <- simulateResiduals(modele_gam2, plot = FALSE)
plot(gam2_res)

# Comparaison des deux modèles
AIC(modele_gam1, modele_gam2)

# Résultats du modèle gaussien
summary(modele_gam2)

# Matrice de contiguïté selon le partage d'un nœud 
queen_nb <- poly2nb(LyonIris, queen = TRUE)
queen_w <- nb2listw(queen_nb, style = 'W', zero.policy = TRUE)

# I de Moran sur les résidus gaussiens
moran.mc(residuals(modele_gam2, 
                   type = 'pearson'), 
                   listw = queen_w, nsim = 999,
                   zero.policy = TRUE)

# I de Moran sur les résidus simulés
moran.mc(residuals(gam2_res, 
                   type = 'pearson'), 
                   listw = queen_w, nsim = 999,
                   zero.policy = TRUE)
```

### Exercice 2 {#sec-11062}

```{r}
#| echo: true 
#| message: false 
#| warning: false 
#| eval: false
# Chargement du jeu de données sur l'agglomération Lyonnaise
load("data/Lyon.Rdata")

# Ajout des coordonnées x et y dans la couche sf LyonIris
XY <- st_coordinates(st_centroid(LyonIris))
LyonIris$X <- XY[,1]
LyonIris$Y <- XY[,2]

# Modèle GAM avec la distribution de student et une spline
# sur les coordonnées x et y avec la distribution de Student
modele_gam_spline <- gam(NO2 ~ Pct0_14+Pct_65+Pct_Img+Pct_brevet+NivVieMed+
                         s(X,Y, bs = 'gp', m = 3),
                         data = LyonIris, family = scat)

summary(modele_gam_spline)
```


## Exercices du chapitre 7 {#sec-1107}

### Exercice 1 {#sec-11071}

### Exercice 2 {#sec-11072}

### Exercice 3 {#sec-11073}


## Exercices du chapitre 8 {#sec-1108}

### Exercice 1 {#sec-11081}

```{r}
#| echo: true 
#| message: false
#| eval: false
library(sf)
library(spgwr)
load("data/Lyon.Rdata")
# Ajout des coordonnées x et y
xy <- st_coordinates(st_centroid(LyonIris))
LyonIris$X <- xy[,1]
LyonIris$Y <- xy[,2]

# Optimisation du nombre de voisins avec le CV
formule <- "PM25 ~ Pct0_14+Pct_65+Pct_Img+Pct_brevet+NivVieMed"
bwaCV_voisins  <- gwr.sel(formule,
                          data = LyonIris,
                          method = "cv",
                          gweight=gwr.bisquare,
                          adapt=TRUE,
                          verbose = FALSE,
                          RMSE = TRUE,
                          longlat = FALSE,
                          coords=cbind(LyonIris$X,LyonIris$Y))

# Optimisation du nombre de voisins avec l'AIC
formule <- "PM25 ~ Pct0_14+Pct_65+Pct_Img+Pct_brevet+NivVieMed"
bwaCV_voisins  <- gwr.sel(formule,
                          data = LyonIris,
                          method = "CV",
                          gweight=gwr.bisquare,
                          adapt=TRUE,
                          verbose = FALSE,
                          RMSE = TRUE,
                          longlat = FALSE,
                          coords=cbind(LyonIris$X,LyonIris$Y))

# Réalisation de la GWR
modele_gwr <- gwr(formule,
                  data = LyonIris,
                  adapt=bwaCV_voisins,
                  gweight=gwr.bisquare,
                  hatmatrix=TRUE,
                  se.fit=TRUE,
                  coords=cbind(LyonIris$X,LyonIris$Y),
                  longlat=FALSE)

# Affichage des résultats
modele_gwr
```

### Exercice 2 {#sec-11082}

```{r}
#| echo: true 
#| message: false
#| eval: false
# Modèle MCO
modele_global <- lm(formule, data = LyonIris)

# Comparaison des R2
r2_global <- summary(modele_global)$r.squared
rss <- sum((modele_gwr$lm$y - modele_gwr$SDF$pred)^2) 
tss <- sum((modele_gwr$lm$y - mean(modele_gwr$SDF$pred))^2) 
R2_GWRquasiglobal <- 1 - (rss / tss)
cat("R2 global (LM) = ", round(r2_global, 3),
    "\nR2 quasi-global (GWR) : ", round(R2_GWRquasiglobal, 3))

# Comparaison des R2
anova(modele_gwr)
LMZ.F1GWR.test(modele_gwr)
LMZ.F2GWR.test(modele_gwr)

# Les coefficients du modèle GWR varient-ils significativement dans l'espace?
LMZ.F3GWR.test(modele_gwr)
```

### Exercice 3 {#sec-11083}

```{r}
#| echo: true 
#| message: false
#| eval: false
library(tmap)

# Récupération du R carré locaux et valeurs de t locales
LyonIris$GWR.R2 <- modele_gwr$SDF$localR2
vars_indep <- c("Pct0_14", "Pct_65", "Pct_Img", "Pct_brevet", "NivVieMed")
for(e in vars_indep){
  # Nom des nouvelles variables
  var.coef <- paste0("GWR.", "B_", e)
  var.t    <- paste0("GWR.", "T_", e)
  # Récupération des coefficients pour les variables indépendantes
  LyonIris[[var.coef]] <- modele_gwr$SDF[[e]]
  # Calcul des valeurs de t pour les variables indépendantes
  LyonIris[[var.t]]    <- modele_gwr$SDF[[e]] / modele_gwr$SDF[[paste0(e, "_se")]]
}

# Cartographie des R2 locaux
legendes_parametres <- list(text.separator = "à",
                            decimal.mark = ",",
                            big.mark = " ")
tm_shape(LyonIris)+
  tm_borders(col="gray25", lwd=.5)+
  tm_fill(col="GWR.R2", 
          palette="YlOrBr", 
          n=5, style="quantile",
          legend.format = legendes_parametres,
          title = "R2 locaux")+
  tm_layout(frame = FALSE)+
  tm_scale_bar(breaks=c(0,5))

# Cartographie des valeurs de t locales
## Paramètres pour la légende 
legende.parametres <- list(text.separator = "à",
                           text.less.than = "Moins de",
                           text.or.more =  "et plus",
                           decimal.mark = ",",
                           big.mark = " ")

## Cartographie
classes_intervalles = c(-Inf, -3.29, -2.58, -1.96, 1.96, 2.58, 3.29, Inf)
carte1 <- tm_shape(LyonIris)+ tm_borders(col="gray25", lwd=.5)+
          tm_fill(col="GWR.T_Pct0_14", palette="-RdBu", 
                  midpoint = NA,
                  breaks = classes_intervalles,
                  legend.format = legende.parametres,
                  title = "Moins de 15 ans (%)")+
          tm_layout(frame = FALSE, legend.outside = TRUE)

carte2 <- tm_shape(LyonIris)+ tm_borders(col="gray25", lwd=.5)+
          tm_fill(col="GWR.T_Pct_65", palette="-RdBu",
                  midpoint = NA,
                  breaks = classes_intervalles,
                  legend.format = legende.parametres,
                  title = "65 ans et plus (%)")+
          tm_layout(frame = FALSE, legend.outside = TRUE)

carte3 <- tm_shape(LyonIris)+ tm_borders(col="gray25", lwd=.5)+
          tm_fill(col="GWR.T_Pct_Img", palette="-RdBu", 
                  midpoint = NA,
                  breaks = classes_intervalles,
                  legend.format = legende.parametres,
                  title = "Immigrants (%)")+
          tm_layout(frame = FALSE, legend.outside = TRUE)

carte4 <- tm_shape(LyonIris)+ tm_borders(col="gray25", lwd=.5)+
          tm_fill(col="GWR.B_Pct_brevet", palette="-RdBu", 
                  midpoint = NA,
                  breaks = classes_intervalles,
                  legend.format = legende.parametres,
                  title = "Faible scolarité (%)")+
          tm_layout(frame = FALSE, legend.outside = TRUE)

carte5 <- tm_shape(LyonIris)+ tm_borders(col="gray25", lwd=.5)+
          tm_fill(col="GWR.T_NivVieMed", palette="-RdBu", 
                 midpoint = NA,
                 breaks = classes_intervalles,
                 legend.format = legende.parametres,
                 title = "Niveau de vie (€1000)")+
          tm_layout(frame = FALSE, legend.outside = TRUE)+
          tm_scale_bar(breaks=c(0,5))

tmap_arrange(carte1, carte2, carte3, carte4, carte5, ncol = 2, nrow=3)
```


## Exercices du chapitre 9 {#sec-1109}

### Exercice 1 {#sec-11091}

### Exercice 2 {#sec-11092}

### Exercice 3 {#sec-11093}


## Exercices du chapitre 10 {#sec-1110}

### Exercice 1 {#sec-11101}

### Exercice 2 {#sec-11102}

### Exercice 3 {#sec-11103}

