# Correction des exercices {#sec-chap11}

## Exercices du chapitre 1 {#sec-1101}

### Exercice 1 {#sec-11011}

```{r}
#| echo: true 
#| message: false 
#| warning: false 
#| eval: false
load("data/Lyon.Rdata")
library(spdep)
## Matrice de contiguïté selon le partage d'un nœud (Queen)
nb_queen <- poly2nb(LyonIris, queen = TRUE)
w_queen <- nb2listw(nb_queen, zero.policy = TRUE, style = "W")

# I de Moran sur la variable lden elon l’hypothèse de la normalité
moran.test(LyonIris$Lden, listw=w_queen, zero.policy = TRUE, randomisation = FALSE)

# I de Moran sur la variable lden selon la normalité selon l’hypothèse de la randomisation
moran.test(LyonIris$Lden, listw=w_queen, zero.policy = TRUE, randomisation = TRUE)

# I de Moran sur la variable lden selon des permutations Monte-Carlo
moran.mc(LyonIris$Lden, listw=w_queen, zero.policy = TRUE, nsim = 999)
```

### Exercice 2 {#sec-11012}

```{r}
#| echo: true 
#| message: false 
#| warning: false 
#| eval: false
library(spdep)
load("data/Lyon.Rdata")

# Modèle MCO
formule <- "Lden ~ Pct0_14 + Pct_65 + Pct_Img + Pct_brevet + NivVieMed"
modele_mco <- lm(formule, data = LyonIris)

# Résultats du modèle
summary(modele_mco)

## Matrice de contiguïté (Rook)
nb_rook <- poly2nb(LyonIris, queen = FALSE)
w_rook <- nb2listw(nb_rook, zero.policy = TRUE, style = "W")

# I de Moran sur les résidus du modèle global (MCO)
lm.morantest(modele_mco, w_rook)

# Cartographie des résidus
LyonIris$MCO.Residus <- modele_mco$residuals
tmap_mode("plot")

legende_parametres <- list(text.separator = "à",
                           text.less.than = "Moins de",
                           text.or.more =  "et plus",
                           decimal.mark = ",",
                           big.mark = " ")

tm_shape(LyonIris)+
  tm_polygons(
    col="gray25", lwd=.5,
    fill = "MCO.Residus",
    fill.scale = tm_scale_intervals(
      n = 6,
      midpoint = 0,
      style = "pretty",
      values = "-brewer.rd_bu",
      label.format = legende_parametres
      ),
      fill.legend  = tm_legend(
        title = "MCO",
        frame = FALSE,
        position = tm_pos_out("right", pos.v = "center")
        )
      ) +
  tm_layout(frame = FALSE)
```


## Exercices du chapitre 2 {#sec-1102}

### Exercice 1 {#sec-11021}

```{r}
#| echo: true 
#| message: false 
#| warning: false 
#| eval: false

library(sf, quietly = TRUE)
library(ggplot2, quietly = TRUE)
library(tmap, quietly = TRUE)
library(dplyr, quietly = TRUE)
library(ggpubr, quietly = TRUE)
library(cowplot, quietly = TRUE)
library(spdep, quietly = TRUE)
library(DHARMa, quietly = TRUE)
library(nlme, quietly = TRUE)
library(car, quietly = TRUE)
library(sf, quietly = TRUE)

load("data/Lyon.Rdata")
LyonIris <- st_centroid(LyonIris)
XY <- st_coordinates(LyonIris)
LyonIris$X <- XY[,1]
LyonIris$Y <- XY[,2]

## Construction du modèle MCO
modele_MCO <- lm(NO2 ~ Pct0_14 + Pct_65 + Pct_Img + Pct_brevet + NivVieMed,
                 data = LyonIris)
summary(modele_MCO)

## Autocorrélation spatiale des résidus du modèle MCO 
LyonIris$residual_lm <- residuals(modele_MCO)
knn_list <- knearneigh(LyonIris, k = 10)
nb_list <- knn2nb(knn_list, sym = TRUE)
listw <- nb2listwdist(nb_list, LyonIris, style = 'W', type = 'idw', alpha = 2)
moran.mc(LyonIris$residual_lm, listw, nsim = 999)

# Exponentielle
modelExp <- gls(NO2 ~ Pct0_14 + Pct_65 + Pct_Img + Pct_brevet + NivVieMed,
                data = LyonIris,
                correlation = corExp(form = ~X+Y, nugget = TRUE))

# Gaussienne
modelGau <- gls(NO2 ~ Pct0_14 + Pct_65 + Pct_Img + Pct_brevet + NivVieMed,
                data = LyonIris,
                correlation = corGaus(form = ~X+Y, nugget = TRUE))

# Sphérique
modelSph <- gls(NO2 ~ Pct0_14 + Pct_65 + Pct_Img + Pct_brevet + NivVieMed,
                data = LyonIris,
                 correlation = corSpher(form=~X+Y, nugget = TRUE))

# Rationelle quadratique
modelRatio <- gls(NO2 ~ Pct0_14 + Pct_65 + Pct_Img + Pct_brevet + NivVieMed,
                 data = LyonIris,
                 correlation = corRatio(form = ~X+Y, nugget = TRUE))

# Comparaison des modèles avec l'AIC
AIC(modelExp, modelGau, modelSph, modelRatio)
struc <- modelExp$modelStruct$corStruct
print(struc)

## Structure exponentielle
corExpo <- function(n, r, d) {
  return((1 - n) * exp(-r / d))
}

distances <- seq(0, 10000, 50)

df_corr <- data.frame(
  distance = distances, 
  correlation = corExpo(n = 0.01718, 
                        d = 3279.694, 
                        r = distances
                        )
)

ggplot(df_corr) + 
  geom_line(aes(x = distance, y = correlation)) + 
  theme_bw() + 
  labs(title = 'Structure de corrélation du modèle GLS (exponentielle)')

# Résidus du modèle GLS exponentielle
LyonIris$residual_gls <- residuals(modelExp, type = "normalized")
moran.mc(LyonIris$residual_gls, listw, nsim = 999)
qqPlot(LyonIris$residual_gls)
# subset(LyonIris, LyonIris$residual_gls > 2)

# Comparaison des modèles MCO et GLS
library(knitr, quietly = TRUE)
library(kableExtra, quietly = TRUE)

s1 <- summary(modele_MCO)
s2 <- summary(modelGau)

df1 <- data.frame(s1$coefficients[,c(1,2,4)])
df2 <- data.frame(s2$tTable[,c(1,2,4)])

kable(cbind(df1, df2), digits = 3,
             col.names = c('coeff.', 'err. std.', 'val. p',
                           'coeff.', 'err. std.', 'val. p')) %>% 
  kable_classic() %>% 
  add_header_above(c(' ' = 1, "Modèle linéaire" = 3, "Modèle GLS (exp)" = 3))
```

### Exercice 2 {#sec-11022}

```{r}
#| echo: true 
#| message: false 
#| warning: false 
#| eval: false

load("data/Lyon.Rdata")
library(spdep)
library(spatialreg)
library(tmap)

## Construction du modèle MCO
modele_MCO <- lm(NO2 ~ Pct0_14 + Pct_65 + Pct_Img + Pct_brevet + NivVieMed,
                 data = LyonIris)

# Construire un matrice de contiguïté (Queen)
nbs <- poly2nb(LyonIris, queen = TRUE)
listw <- nb2listw(nbs, style = 'B', zero.policy = TRUE)

# I de Moran sur les résidus du modèles MCO
moran.mc(residuals(modele_MCO), listw = listw, nsim = 999)

# Construire le modèle CAR
modele_car <- spautolm(
  NO2 ~ Pct0_14 + Pct_65 + Pct_Img + Pct_brevet + NivVieMed,
  data = LyonIris,
  listw = listw,
  family = 'CAR',
  zero.policy = TRUE
)

summary(modele_car)

# I de Moran sur les résidus du modèle CAR
moran.mc(residuals(modele_car), listw = listw, nsim = 999)

# Cartographie de l'effet spatial
LyonIris$car_term <- modele_car$fit$signal_stochastic

legende_parametres <- list(text.separator = "à",
                           decimal.mark = ",",
                           big.mark = " ")

tm_shape(LyonIris) +
    tm_polygons(col = NULL,
                fill ="car_term",
                fill.scale = tm_scale_intervals(
                  n = 7, style = "fisher", midpoint = 1,
                  label.format = legende_parametres,
                  values = "-brewer.rd_bu"),
                fill.legend = tm_legend(
                  title = "Terme spatial \ndu modèle CAR",
                  frame = FALSE, 
                  position = tm_pos_out("right", pos.v = "center"))
                ) +                
  tm_layout(frame=FALSE) + 
  tm_scalebar(breaks = c(0,10),
              position = tm_pos_out("right", "bottom"))
```


### Exercice 3 {#sec-11023}

```{r}
#| echo: true 
#| message: false 
#| warning: false 
#| eval: false

library(ggplot2, quietly = TRUE)
library(tmap, quietly = TRUE)
library(dplyr, quietly = TRUE)
library(spaMM, quietly = TRUE)
library(spdep, quietly = TRUE)
library(DHARMa, quietly = TRUE)

load("data/Lyon.Rdata")

## Construction du modèle GLM gaussien
modele_glm  <- glm(NO2 ~ Pct0_14 + Pct_65 + Pct_Img + Pct_brevet + NivVieMed,
                  family = gaussian,
                  data = LyonIris)

# Construire un matrice de contiguïté (Queen)
nbs <- poly2nb(LyonIris, queen = TRUE)
listw <- nb2listw(nbs, style = 'B', zero.policy = TRUE)

# I de Moran sur les résidus du modèles MCO
moran.mc(residuals(modele_glm), listw = listw, nsim = 999)

# Construire le modèle GLMM de type CAR
LyonIris$oid <- 1:nrow(LyonIris)
queen_nb <- poly2nb(LyonIris, queen = TRUE)
wmat <- matrix(0, ncol = length(queen_nb), nrow = length(queen_nb))
for(i in 1:length(queen_nb)){
  wmat[i, queen_nb[[i]]] <- 1
}

model_car <- fitme(
  NO2 ~ Pct0_14 + Pct_65 + Pct_Img + Pct_brevet + NivVieMed + 
        adjacency(1|oid),
  data = st_drop_geometry(LyonIris),
  adjMatrix = wmat,
  family = gaussian()
)

summary(modele_car)

# I de Moran sur les résidus du modèle CAR
moran.mc(residuals(modele_car), listw = listw, nsim = 999)

# Cartographie de l'effet spatial
pred_df <- LyonIris
vars <- c('Pct0_14', 'Pct_65', 'Pct_Img', 'Pct_brevet')
for(var in vars){
  pred_df[[var]] <- 0
}

pred_df$pred <- as.numeric(predict(model_car,
                                   newdata = pred_df,
                                   type = 'link'))

pred_df$pred <- pred_df$pred - mean(pred_df$pred)

tm_shape(pred_df) +
    tm_polygons(col = NULL,
                fill ="pred",
                fill.scale = tm_scale_intervals(
                  n = 7, style = "fisher", 
                  label.format = legende_parametres,
                  values = "-brewer.rd_bu"),
                fill.legend = tm_legend(
                  title = "Effet aléatoire \nspatial",
                  frame = FALSE, 
                  position = tm_pos_out("right", pos.v = "center"))
                ) +                
  tm_layout(frame=FALSE)
```

## Exercices du chapitre 3 {#sec-1103}

### Exercice 1 {#sec-11031}

```{r}
#| echo: true 
#| message: false
#| eval: false
library(sf)
library(spatialreg)
load("data/Lyon.Rdata")

# Matrice de contiguïté selon le partage d'un segment
nb_rook <- poly2nb(LyonIris, queen=FALSE)
w_rook <- nb2listw(nb_rook, zero.policy = TRUE, style = "W")

# Modèles
formule <- "PM25 ~  Pct0_14+Pct_65+Pct_Img+Pct_brevet+NivVieMed"

# Modèles MOC, SLX, SDM, SDEM, SAR, SEM, Manski
MCO     <- lm(formule, data = LyonIris)
SLX     <- lmSLX(formule, listw = w_rook, data = LyonIris)
Manski  <- sacsarlm(formule, listw=w_rook, data = LyonIris, type="sacmixed")
SDM     <- lagsarlm(formule, listw = w_rook, data = LyonIris, type = "mixed")
SDEM    <- errorsarlm(formule, listw=w_rook, data = LyonIris, etype = 'emixed')
SAR     <- lagsarlm(formule,listw=w_rook, data = LyonIris, type = 'lag') 
SEM     <- errorsarlm(formule, listw=w_rook, data = LyonIris)
```

### Exercice 2 {#sec-11032}

```{r}
#| echo: true 
#| message: false 
#| warning: false 
#| eval: false
summary(lm.LMtests(model = MCO,
                   listw = w_rook,
                   test = c("LMlag","LMerr","RLMlag","RLMerr")))
```

### Exercice 3 {#sec-11033}

```{r}
#| echo: true 
#| message: false 
#| warning: false 
#| eval: false
## Valeurs d'AIC et de BIC
AICs <- AIC(MCO, SLX, SDM, SDEM, SAR, SEM)
BICs <- BIC(MCO, SLX, SDM, SDEM, SAR, SEM)

## Autocorrélation spatiale des résidus
IMoran_MCO  <- moran.mc(resid(MCO), w_rook, nsim = 999)
IMoran_SLX  <- moran.mc(resid(SLX), w_rook, nsim = 999)
IMoran_SAR  <- moran.mc(resid(SAR), w_rook, nsim = 999)
IMoran_SEM  <- moran.mc(resid(SEM), w_rook, nsim = 999)
IMoran_SDM  <- moran.mc(resid(SDM), w_rook, nsim = 999)
IMoran_SDEM <- moran.mc(resid(SDEM), w_rook, nsim = 999)

MoranI_s <- c(IMoran_MCO$statistic, IMoran_SLX$statistic,
             IMoran_SAR$statistic, IMoran_SEM$statistic,
             IMoran_SDM$statistic, IMoran_SDEM$statistic)

MoranI_p <- c(IMoran_MCO$p.value, IMoran_SLX$p.value,
             IMoran_SAR$p.value, IMoran_SEM$p.value,
             IMoran_SDM$p.value, IMoran_SDEM$p.value)

## Tableau
Comparaison <- data.frame(Modele = c("MCO", "SLX", "SAR", "SEM", "SDM", "SDEM"),
                          AIC = round(AICs$AIC,2),
                          BIC = round(BICs$BIC,2),
                          dl = AICs$df,
                          MoranI = round(MoranI_s,3),
                          MoranIp = round(MoranI_p,3))
Comparaison
```



## Exercices du chapitre 4 {#sec-1104}

### Exercice 1 {#sec-11041}

### Exercice 2 {#sec-11042}

### Exercice 3 {#sec-11043}


## Exercices du chapitre 5 {#sec-1105}

### Exercice 1 {#sec-11051}

### Exercice 2 {#sec-11052}

### Exercice 3 {#sec-11053}


## Exercices du chapitre 6 {#sec-1106}

### Exercice 1 {#sec-11061}

```{r}
#| echo: true 
#| message: false 
#| warning: false 
#| eval: false
library(sf)
library(mgcv)
library(car)
library(DHARMa)
library(mgcViz)
# Chargement du jeu de données sur l'agglomération Lyonnaise
load("data/Lyon.Rdata")

# Vérification de la multicolinéarité (VIF)
vif(lm(PM25 ~ Lden+Pct_65+Pct_Img+Pct_brevet+NivVieMed, data = LyonIris))

# Construction du modèle GLM gaussien
modele_gam1 <- gam(PM25 ~ Pct0_14+Pct_65+Pct_Img+Pct_brevet+NivVieMed,
                   family = gaussian, data = LyonIris)
# Résidus simulés du modèle gaussien
gam1_res <- simulateResiduals(modele_gam1, plot = FALSE)
plot(gam1_res)

# Construction du modèle GLM avec une distribution de Student
modele_gam2 <- gam(PM25 ~ Pct0_14+Pct_65+Pct_Img+Pct_brevet+NivVieMed,
                   family = scat, data = LyonIris)

# Résidus simulés avec une distribution de Student
gam2_res <- simulateResiduals(modele_gam2, plot = FALSE)
plot(gam2_res)

# Comparaison des deux modèles
AIC(modele_gam1, modele_gam2)

# Résultats du modèle gaussien
summary(modele_gam2)

# Matrice de contiguïté selon le partage d'un nœud 
queen_nb <- poly2nb(LyonIris, queen = TRUE)
queen_w <- nb2listw(queen_nb, style = 'W', zero.policy = TRUE)

# I de Moran sur les résidus gaussiens
moran.mc(residuals(modele_gam2, 
                   type = 'pearson'), 
                   listw = queen_w, nsim = 999,
                   zero.policy = TRUE)

# I de Moran sur les résidus simulés
moran.mc(residuals(gam2_res, 
                   type = 'pearson'), 
                   listw = queen_w, nsim = 999,
                   zero.policy = TRUE)
```

### Exercice 2 {#sec-11062}

```{r}
#| echo: true 
#| message: false 
#| warning: false 
#| eval: false
# Chargement du jeu de données sur l'agglomération Lyonnaise
load("data/Lyon.Rdata")

# Ajout des coordonnées x et y dans la couche sf LyonIris
XY <- st_coordinates(st_centroid(LyonIris))
LyonIris$X <- XY[,1]
LyonIris$Y <- XY[,2]

# Modèle GAM avec la distribution de student et une spline
# sur les coordonnées x et y avec la distribution de Student
modele_gam_spline <- gam(NO2 ~ Pct0_14+Pct_65+Pct_Img+Pct_brevet+NivVieMed+
                         s(X,Y, bs = 'gp', m = 3),
                         data = LyonIris, family = scat)

summary(modele_gam_spline)
```


## Exercices du chapitre 7 {#sec-1107}

### Exercice 1 {#sec-11071}

### Exercice 2 {#sec-11072}

### Exercice 3 {#sec-11073}


## Exercices du chapitre 8 {#sec-1108}

### Exercice 1 {#sec-11081}

```{r}
#| echo: true 
#| message: false
#| eval: false
library(sf)
library(spgwr)
load("data/Lyon.Rdata")
# Ajout des coordonnées x et y
xy <- st_coordinates(st_centroid(LyonIris))
LyonIris$X <- xy[,1]
LyonIris$Y <- xy[,2]

# Optimisation du nombre de voisins avec le CV
formule <- "PM25 ~ Pct0_14+Pct_65+Pct_Img+Pct_brevet+NivVieMed"
bwaCV_voisins  <- gwr.sel(formule,
                          data = LyonIris,
                          method = "cv",
                          gweight=gwr.bisquare,
                          adapt=TRUE,
                          verbose = FALSE,
                          RMSE = TRUE,
                          longlat = FALSE,
                          coords=cbind(LyonIris$X,LyonIris$Y))

# Optimisation du nombre de voisins avec l'AIC
formule <- "PM25 ~ Pct0_14+Pct_65+Pct_Img+Pct_brevet+NivVieMed"
bwaCV_voisins  <- gwr.sel(formule,
                          data = LyonIris,
                          method = "CV",
                          gweight=gwr.bisquare,
                          adapt=TRUE,
                          verbose = FALSE,
                          RMSE = TRUE,
                          longlat = FALSE,
                          coords=cbind(LyonIris$X,LyonIris$Y))

# Réalisation de la GWR
modele_gwr <- gwr(formule,
                  data = LyonIris,
                  adapt=bwaCV_voisins,
                  gweight=gwr.bisquare,
                  hatmatrix=TRUE,
                  se.fit=TRUE,
                  coords=cbind(LyonIris$X,LyonIris$Y),
                  longlat=FALSE)

# Affichage des résultats
modele_gwr
```

### Exercice 2 {#sec-11082}

```{r}
#| echo: true 
#| message: false
#| eval: false
# Modèle MCO
modele_global <- lm(formule, data = LyonIris)

# Comparaison des R2
r2_global <- summary(modele_global)$r.squared
rss <- sum((modele_gwr$lm$y - modele_gwr$SDF$pred)^2) 
tss <- sum((modele_gwr$lm$y - mean(modele_gwr$SDF$pred))^2) 
R2_GWRquasiglobal <- 1 - (rss / tss)
cat("R2 global (LM) = ", round(r2_global, 3),
    "\nR2 quasi-global (GWR) : ", round(R2_GWRquasiglobal, 3))

# Comparaison des R2
anova(modele_gwr)
LMZ.F1GWR.test(modele_gwr)
LMZ.F2GWR.test(modele_gwr)

# Les coefficients du modèle GWR varient-ils significativement dans l'espace?
LMZ.F3GWR.test(modele_gwr)
```

### Exercice 3 {#sec-11083}

```{r}
#| echo: true 
#| message: false
#| eval: false
library(tmap)

# Récupération du R carré locaux et valeurs de t locales
LyonIris$GWR.R2 <- modele_gwr$SDF$localR2
vars_indep <- c("Pct0_14", "Pct_65", "Pct_Img", "Pct_brevet", "NivVieMed")
for(e in vars_indep){
  # Nom des nouvelles variables
  var.coef <- paste0("GWR.", "B_", e)
  var.t    <- paste0("GWR.", "T_", e)
  # Récupération des coefficients pour les variables indépendantes
  LyonIris[[var.coef]] <- modele_gwr$SDF[[e]]
  # Calcul des valeurs de t pour les variables indépendantes
  LyonIris[[var.t]]    <- modele_gwr$SDF[[e]] / modele_gwr$SDF[[paste0(e, "_se")]]
}

# Cartographie des R2 locaux
legendes_parametres <- list(text.separator = "à",
                            decimal.mark = ",",
                            big.mark = " ")

tm_shape(LyonIris) +
  tm_polygons(
    col = "gray25", lwd = .2,
    fill = "GWR.R2",
    fill.scale = tm_scale_intervals(
      style = "quantile", n = 5, 
      values = "brewer.yl_or_br",
      label.format = legende_parametres),
    fill.legend = tm_legend(
      title = "R2 locaux",
      frame = FALSE, 
      position = tm_pos_out("right", pos.v = "center"))
    ) +
  tm_layout(frame = FALSE) +
  tm_scale(breaks = c(0, 5))

# Cartographie des valeurs de t locales
## Paramètres pour la légende 
legende.parametres <- list(text.separator = "à",
                           text.less.than = "Moins de",
                           text.or.more =  "et plus",
                           decimal.mark = ",",
                           big.mark = " ")

## Cartographie
classes_intervalles = c(-Inf, -3.29, -2.58, -1.96, 1.96, 2.58, 3.29, Inf)

carte1 <- tm_shape(LyonIris) +
  tm_polygons(
    col = "gray25", lwd = .2,
    fill = "GWR.T_Pct0_14",
    fill.scale = tm_scale_intervals(
      breaks = classes_intervalles,
      midpoint = 0,
      values = "-brewer.rd_bu",
      label.format = legende_parametres),
    fill.legend = tm_legend(
      title = "Moins de 15 ans (%)",
      frame = FALSE, 
      position = tm_pos_out("right", pos.v = "center"))
    ) +
  tm_layout(frame = FALSE)

carte2 <- tm_shape(LyonIris) +
  tm_polygons(
    col = "gray25", lwd = .2,
    fill = "GWR.T_Pct_65",
    fill.scale = tm_scale_intervals(
      breaks = classes_intervalles,
      midpoint = 0,
      values = "-brewer.rd_bu",
      label.format = legende_parametres),
    fill.legend = tm_legend(
      title = "65 ans et plus (%)",
      frame = FALSE, 
      position = tm_pos_out("right", pos.v = "center"))
    ) +
  tm_layout(frame = FALSE)

carte3 <- tm_shape(LyonIris) +
  tm_polygons(
    col = "gray25", lwd = .2,
    fill = "GWR.T_Pct_Img",
    fill.scale = tm_scale_intervals(
      breaks = classes_intervalles,
      midpoint = 0,
      values = "-brewer.rd_bu",
      label.format = legende_parametres),
    fill.legend = tm_legend(
      title = "Immigrants (%)",
      frame = FALSE, 
      position = tm_pos_out("right", pos.v = "center"))
    ) +
  tm_layout(frame = FALSE)

carte4 <- tm_shape(LyonIris) +
  tm_polygons(
    col = "gray25", lwd = .2,
    fill = "GWR.B_Pct_brevet",
    fill.scale = tm_scale_intervals(
      breaks = classes_intervalles,
      midpoint = 0,
      values = "-brewer.rd_bu",
      label.format = legende_parametres),
    fill.legend = tm_legend(
      title = "Faible scolarité (%)",
      frame = FALSE, 
      position = tm_pos_out("right", pos.v = "center"))
    ) +
  tm_layout(frame = FALSE)

carte5 <- tm_shape(LyonIris) +
  tm_polygons(
    col = "gray25", lwd = .2,
    fill = "GWR.T_NivVieMed",
    fill.scale = tm_scale_intervals(
      breaks = classes_intervalles,
      midpoint = 0,
      values = "-brewer.rd_bu",
      label.format = legende_parametres),
    fill.legend = tm_legend(
      title = "Niveau de vie (€1000)",
      frame = FALSE, 
      position = tm_pos_out("right", pos.v = "center"))
    ) +
  tm_layout(frame = FALSE)

tmap_arrange(carte1, carte2, carte3, carte4, carte5, ncol = 2, nrow=3)
```


## Exercices du chapitre 9 {#sec-1109}

### Exercice 1 {#sec-11091}

### Exercice 2 {#sec-11092}

### Exercice 3 {#sec-11093}


## Exercices du chapitre 10 {#sec-1110}

### Exercice 1 {#sec-11101}

```{r}
#| echo: true 
#| message: false 
#| warning: false 
#| eval: false

library(sf, quietly = TRUE)
library(ggplot2, quietly = TRUE)
library(tmap, quietly = TRUE)
library(dplyr, quietly = TRUE)
library(ggpubr, quietly = TRUE)
library(mgcv, quietly = TRUE)
library(spdep, quietly = TRUE)
library(collapse, quietly = TRUE)
library(gratia, quietly = TRUE)

load("data/Lyon.Rdata")
xy <- st_coordinates(st_centroid(LyonIris))
LyonIris$X <- xy[,1]
LyonIris$Y <- xy[,2]

# Modèle non spatial avec une distribution gaussienne
model1 <- gam(NO2 ~ 
                Pct0_14 + Pct_65 + Pct_Img + Pct_brevet + NivVieMed,
              data = LyonIris, method = 'REML',
              family = gaussian(link = "identity"))
summary(model1)

# Modèle intégrant uniquement une constante variant spatialement
model2 <- gam(NO2 ~ 
                Pct0_14 + Pct_65 + Pct_Img + Pct_brevet + NivVieMed  +
                s(X,Y, bs = 'gp'),
              data = LyonIris, method = 'REML',
              family = gaussian(link = "identity"))
summary(model2)

# Modèle intégrant intégrant les coefficients variant spatialement
model3 <- gam(NO2 ~ 
                s(X,Y, bs = 'gp', k = 25, by = Pct0_14) + 
                s(X,Y, bs = 'gp', k = 25, by = Pct_brevet) + 
                s(X,Y, bs = 'gp', k = 25, by = Pct_65) + 
                s(X,Y, bs = 'gp', k = 25, by = NivVieMed),
              data = LyonIris, method = 'REML',
              family = gaussian(link = "identity"))
summary(model3)
round(concurvity(model3),3)

# Modèle intégrant intégrant avec uniquement le niveau de vie variant spatialement
model3 <- gam(NO2 ~ Pct0_14 + Pct_brevet + Pct_65 +
                s(X,Y, bs = 'gp', k = 25, by = NivVieMed),
              data = LyonIris, method = 'REML',
              family = gaussian(link = "identity"))
summary(model3)

comp_df <- AIC(model1, model2, model3)
comp_df$REML <- c(model1$gcv.ubre, model2$gcv.ubre, model3$gcv.ubre)
comp_df$R2 <- c(summary(model1)$r.sq, 
                summary(model2)$r.sq, 
                summary(model3)$r.sq)

knitr::kable(comp_df, row.names = TRUE, digits = 2)

LyonIris$residual_1 <- residuals(model1, type = 'scaled.pearson')
LyonIris$residual_2 <- residuals(model2, type = 'scaled.pearson')
LyonIris$residual_3 <- residuals(model3, type = 'scaled.pearson')

knn_list <- knearneigh(st_centroid(LyonIris), k = 10)
nb_list <- knn2nb(knn_list, sym = TRUE)
listw <- nb2listwdist(nb_list, st_centroid(LyonIris), style = 'W', type = 'idw', alpha = 2)

test1 <- moran.mc(LyonIris$residual_1, listw = listw, nsim = 999)
test2 <- moran.mc(LyonIris$residual_2, listw = listw, nsim = 999)
test3 <- moran.mc(LyonIris$residual_3, listw = listw, nsim = 999)

tableau <- data.frame(
  variable = c('residus1', 'residus2', 'residus3'),
  I = c(test1$statistic, test2$statistic, test3$statistic),
  P = c(test1$p.value, test2$p.value, test3$p.value)
)
print(tableau)
summary(model3)

# Cartographie des effets spatiaux
library(terra)
library(gratia)
library(matrixStats)

mask_data <- LyonIris %>% 
  st_union() %>% 
  vect()

# Préparation d'un ensemble de points de prédictions formant une grille 
# régulière de quadrats de 200 mètres de coté
bbox <- st_bbox(mask_data)
coords <-  expand.grid(
  X = seq(bbox$xmin, bbox$xmax, 100),
  Y = seq(bbox$ymin, bbox$ymax, 100)
)

# Création du dataframe pour les prédictions
pred_df <- coords
pred_df$Pct0_14 <- 0
pred_df$Pct_brevet <- 0
pred_df$Pct_65 <- 0
pred_df$NivVieMed <- mean(LyonIris$NivVieMed)

# Prédictions à partir du modèle
preds <- predict(model3, newdata = pred_df, type = 'terms')
preds <- data.frame(preds)
preds <- cbind(pred_df[, c("X", "Y")], preds)
names(preds) <- c("X", "Y", "Pct0_14", "Pct_brevet", "Pct_65", "spline_NivVieMed")

# Conversion des prédictions en objets raster pour la cartographie
vars <- c("X", "Y","spline_NivVieMed")
data_rast <- as.matrix(preds[, vars])
raster_NivVieMed <- rast(data_rast[,c(1,2,3)],type = 'xyz')
crs(raster_NivVieMed) <- crs(LyonIris)

# Cartographie de l'effet spatial de niveau de vie
legende_parametres <- list(text.separator = "à",
                           decimal.mark = ",",
                           big.mark = " "
                           )
tmap_options(frame = FALSE, legend.frame = FALSE)

tm_shape(mask(raster_NivVieMed, mask_data)) + 
  tm_raster(
    col.scale = tm_scale_intervals(
      n = 6,     
      midpoint = 0,
      style = "pretty",
      values = '-brewer.rd_bu',
      label.format = legende_parametres),
    col.legend = tm_legend(title = "Niveau de vie",
                           position = tm_pos_out(pos.h = "left", pos.v = "top")
                           )
    )
```

### Exercice 2 {#sec-11102}

```{r}
#| echo: true 
#| message: false 
#| warning: false 
#| eval: false

load("data/Lyon.Rdata")
library(sf, quietly = TRUE)
library(ggplot2, quietly = TRUE)
library(tmap, quietly = TRUE)
library(dplyr, quietly = TRUE)
library(spdep, quietly = TRUE)
library(DHARMa, quietly = TRUE)
library(sdmTMB, quietly = TRUE)

# Récupération en mise à l'échelle des coordonnées spatiales (division par 100)
vars <- c('Pct0_14', 'Pct_65', 'Pct_Img', 'Pct_brevet', 'NivVieMed')
XY <- st_coordinates(st_centroid(LyonIris))
LyonIris <- LyonIris[, c("NO2", vars)]
LyonIris$X <- XY[,1] / 100
LyonIris$Y <- XY[,2] / 100

# Standardisation des différentes variables quantitatives
for(var in vars){
  LyonIris[[paste0('cr_', var)]] <- 
    scale(LyonIris[[var]], center = TRUE, scale = TRUE)
}

# Réalisation de la mesh
mesh1 <- make_mesh(st_drop_geometry(LyonIris), c('X', 'Y'), cutoff = 20)
mesh2 <- make_mesh(st_drop_geometry(LyonIris), c('X', 'Y'), cutoff = 1)
mesh3 <- make_mesh(st_drop_geometry(LyonIris), c('X', 'Y'), cutoff = 5)

plot(mesh1)
plot(mesh2)
plot(mesh3)
```

### Exercice 3 {#sec-11103}

```{r}
#| echo: true 
#| message: false 
#| warning: false 
#| eval: false

# Premier modèle avec uniquement la constante variant spatialement
model1 <- sdmTMB(
  data = st_drop_geometry(LyonIris),
  formula = NO2 ~ 
    cr_Pct0_14 + cr_Pct_65 + cr_Pct_Img + cr_Pct_brevet + cr_NivVieMed,
  mesh = mesh2,
  family = gaussian(link = "identity"),
  spatial = TRUE
)

# Analyse des résidus simulés du modèle
simulations <- simulate(model1, nsim = 500, type = "mle-mvn")
resids <- dharma_residuals(simulations, model1, return_DHARMa = TRUE)
plot(resids)

# Second modèle qui fait aussi varier spatialement les variables indépendantes
model2 <- sdmTMB(
  data = st_drop_geometry(LyonIris),
  formula = NO2 ~ 
    cr_Pct0_14 + cr_Pct_65 + cr_Pct_Img + cr_Pct_brevet + cr_NivVieMed,
  mesh = mesh2,
  spatial = TRUE,
  spatial_varying = ~ 1 + cr_Pct0_14 + cr_Pct_65 + 
    cr_Pct_Img + cr_Pct_brevet + cr_NivVieMed,
  family = gaussian(link = "identity"),
)

# Identification des variables qui varient spatialement
tidy(model2, effects = 'ran_pars', conf.int = TRUE) %>% 
  knitr::kable(digits = 3)

# Troisième modèle avec uniquement les variables à faire
# varier spatialement
model3 <- sdmTMB(
  data = st_drop_geometry(LyonIris),
  formula = NO2 ~ 
    cr_Pct0_14 + cr_Pct_65 + cr_Pct_Img + cr_Pct_brevet + cr_NivVieMed,
  mesh = mesh2,
  spatial = TRUE,
  spatial_varying = ~ 1 + cr_Pct_Img + cr_NivVieMed,
  family = gaussian(link = "identity"),
)

# analyse des résidus simulés du modèle
simulations <- simulate(model3, nsim = 500, type = "mle-mvn")
resids <- dharma_residuals(simulations, model3, return_DHARMa = TRUE)
plot(resids)

caic1 <- cAIC(model1)
caic2 <- cAIC(model2)
caic3 <- cAIC(model3)
print(c(caic1, caic2, caic3))

# Extraction des coefficients et de leurs intervalles de confiance
tab_fixe <- tidy(model3, effects = 'fixed', conf.int = TRUE)

# Récupération des écarts types
vars <- c('Pct0_14', 'Pct_65', 'Pct_Img', 'Pct_brevet', 'NivVieMed')
sd_values <- sapply(vars, function(x){
  sd(LyonIris[[x]])
})
sd_df <- data.frame(
  sd = c(1,sd_values),
  var = c('(Intercept)', paste0('cr_',vars))
)
# Application des écarts types aux effets estimés
ids <- match(tab_fixe$term, sd_df$var)
tab_fixe$estimate_std <- tab_fixe$estimate
print(tab_fixe)

for(col in c("estimate", "conf.low", "conf.high")){
  tab_fixe[[col]] <- tab_fixe[[col]] / sd_df$sd[ids]
}
tab_fixe$std.error <- NULL

# Extraction des prédictions
preds <- predict(model3, type = 'link')

# Récupération de la constante spatiale
LyonIris$rand_intercept <- preds$omega_s

# Extraction de 999 simulations des valeurs locales des coefficients spatiaux
library(matrixStats)
set.seed(888)
preds2 <- predict(model3, type = 'link', nsim = 999, sims_var = 'zeta_s')

# Extraction de 999 simulations des valeurs locales de la constante spatiale
preds3 <- predict(model3, type = 'link', nsim = 999, sims_var = 'omega_s')

# Pour chacun des coefficients spatiaux, déterminer si la variation spatiale est 
# significativement différente de 0 au seuil 0.05
pvals <- sapply(preds2, function(tab){
  qtl <- rowQuantiles(tab, probs = c(0.025, 0.975))
  test <- ((qtl[,1] < 0) & (qtl[,2] < 0)) | ((qtl[,1] > 0) & (qtl[,2] > 0))
  return(test)
})
pvals <- data.frame(pvals)

# idem avec la constante spatiale
qtl <- rowQuantiles(preds3, probs = c(0.025, 0.975))
test <- ((qtl[,1] < 0) & (qtl[,2] < 0)) | ((qtl[,1] > 0) & (qtl[,2] > 0))
LyonIris$rand_intercept_sign <- test
table(LyonIris$rand_intercept_sign)

# Récupération des coefficients spatiaux pour nos différentes variables 
# avec un effet spatial
sp_vars <- c('cr_Pct_Img', 'cr_NivVieMed')
for(var in sp_vars){
  # récupération du coefficient fixe de base
  base_coeff <- tab_fixe$estimate_std[tab_fixe$term == var]
  # récupération des variations spatiales du coefficient
  sp_coeff <- preds[[paste0('zeta_s_', var)]]
  # addition et conversion vers l'échelle originale des données 
  loc_coeff <- (base_coeff + sp_coeff) / sd_df$sd[sd_df$var == var]
  LyonIris[[paste0('sp_coeff_', var)]] <- loc_coeff
  LyonIris[[paste0('sp_sign_', var)]] <- pvals[[var]]
}
table(LyonIris$sp_sign_cr_Pct_Img)
table(LyonIris$sp_sign_cr_NivVieMed)

legende_parametres <- list(text.separator = "à",
                           decimal.mark = ",",
                           big.mark = " ",
                           digits = 2)

tmap_options(frame = FALSE, legend.frame = FALSE)

tm_shape(LyonIris) +
  tm_polygons(
    col = NULL,
    fill = 'rand_intercept',
    fill.scale = tm_scale_intervals(
      style = 'fisher', n = 7, midpoint = 0,
      values = '-brewer.rd_bu',
      label.format = legende_parametres),
    fill.legend = tm_legend(
      title = "Constante aléatoire spatial", 
      position = tm_pos_out("center", "bottom"),
      orientation = "landscape")
  ) +
  tm_shape(subset(LyonIris, !LyonIris$rand_intercept_sign)) +
  tm_polygons(col = NULL, fill = 'grey') +
  tm_add_legend(type = 'polygons', 
                position = tm_pos_out("center", "bottom"),
                labels = 'non significatif', 
                col = NA)

tm_shape(LyonIris) +
  tm_polygons(
    col = NULL,
    fill = 'sp_coeff_cr_Pct_Img',
    fill.scale = tm_scale_intervals(
      style = 'fisher', n = 7, midpoint = 0,
      values = '-brewer.rd_bu',
      label.format = legende_parametres),
    fill.legend = tm_legend(
      title = "Constante aléatoire spatial", 
      position = tm_pos_out("center", "bottom"),
      orientation = "landscape")
  ) +
  tm_shape(subset(LyonIris, !LyonIris$sp_sign_cr_Pct_Img)) +
  tm_polygons(col = NULL, fill = 'grey') +
  tm_add_legend(type = 'polygons', 
                position = tm_pos_out("center", "bottom"),
                labels = 'non significatif', 
                col = NA)

tm_shape(LyonIris) +
  tm_polygons(
    col = NULL,
    fill = 'sp_coeff_cr_NivVieMed',
    fill.scale = tm_scale_intervals(
      style = 'fisher', n = 7, midpoint = 0,
      values = '-brewer.rd_bu',
      label.format = legende_parametres),
    fill.legend = tm_legend(
      title = "Constante aléatoire spatial", 
      position = tm_pos_out("center", "bottom"),
      orientation = "landscape")
  ) +
  tm_shape(subset(LyonIris, !LyonIris$sp_sign_cr_NivVieMed)) +
  tm_polygons(col = NULL, fill = 'grey') +
  tm_add_legend(type = 'polygons', 
                position = tm_pos_out("center", "bottom"),
                labels = 'non significatif', 
                col = NA)
```